---
title: "Introdução ao R - 2026.1"
subtitle: "Disciplina: Metodologia em Pesquisa Quantitiva"
author: "Prof. Maurício Bueno"
date: "`r Sys.Date()`"
format:
  html:
    toc: true
    toc-depth: 3
    toc-title: "Sumário"
    toc-expand: true
    toc-location: left
  docx: 
    toc: true
    toc-depth: 3
    prefer-html: true
execute: 
  eval: true
editor: 
  markdown: 
    wrap: sentence
editor_options: 
  chunk_output_type: console
---



# Introdução

O R é uma **linguagem** e um **ambiente** de programação dentro do qual se pode fazer uma infinidade de operações estatísticas e de processamento de dados.
Foi concebido para ser colaborativo e gratuito.
Qualquer pessoa pode criar uma função, ou um conjunto de funções (pacote) e disponibilizar a outros usuários...
**gratuitamente**!
Visite o [site](https://cran.r-project.org/) do R e baixe o programa para instalação em seu computador.

Em associação ao R, costuma-se usar o RStudio (baixe e instale clicando [aqui](https://posit.co/download/rstudio-desktop/)), que facilita o uso do R ao disponibilizar um conjunto de quatro janelas que funcionam para as seguintes funções:

1)  Digitação de texto (superior, à esquerda),
2)  Display de resultados (console) (inferior, à esquerda),
3)  Visualizador de objetos (arquivos) gerados ao realizar um trabalho (superior, à direita),
4)  Informações gerais: arquivos, plotagens, pacotes instalados, help, e visualizador de imagens (inferior, à direita).

## Criação de um projeto

-   File + New Project + New Directory (ou Existing Directory) +
-   Directory Name (Escolha um nome para o diretório) +
-   Use o Browse para localizar o diretório principal onde pretende criar o seu novo diretório +
-   Create Project

Para a digitação dos comandos, deve-se abrir um novo **Script** ou um **Quarto Document**.

Abre-se um novo **script** com a seguinte linha de comando: `File + New File + R Script`, cujo atalho é `CTRL+SHIFT+N`.

Abre-se um novo **Quarto Document** com a seguinte linha de comando: `File + New File + Quarto Document`.
Fazendo isso, abrirá uma aba no quadrante superior esquerdo.

O **Quarto Document** aceita linhas de texto e linhas de código, mas as linhas de código devem ser escritas dentro de um **chunk**, que se abre com o comando `CTRL+ALT+i`.

```{r}
#| label: aparência de um chunk
# Essa é aparência do chunk
```

Já o **Script** é um grande **chunk** e não aceita linhas de texto.
Por isso, preferimos usar o Quarto Document.

Seja Script ou Quarto, você pode abrir quantas abas desejar.

É possível rodar um comando no R de duas formas:

-   Selecionando-o e clicando em "Run" na aba superior da área de digitação.
-   Colocar o cursor em qualquer ponto da linha de comando e apertar `CTRL+ENTER`.

## Instalação e ativação de pacotes

Pense no R como um ambiente Windows.
O Windows vem com algumas funções já pré-instaladas, como o bloco de notas, calculadora, etc.
No entanto, se você quiser usar o leitor de PDF Adobe Reader, é necessário instalá-lo na sua máquina.
E toda vez que você quiser usar o Adobe Reader será necessário ativá-lo (com dois cliques).

No R também é assim, há pacotes que já vêm instalados (base), que são as funções mais básicas.
Mas também há pacotes (inúmeros) que foram desenvolvidos para fins específicos (tal como o Adobe para o Windows, que foi desenvolvido para o fim específico de ler documentos PDF).
Se você quiser usar um pacotes no R é necessário instalá-lo (uma vez só, tal como instalar o Adobe) e toda vez que for utilizá-lo, é nessário ativá-lo (tal como abrir o Adobe no Windows).

As funções da base, que não precisam da instalação, são as operações matemáticas, plotagem, estatísticas básicas, entre outras.
Outras funções estão em pacotes específicos, que precisam ser **instalados** e **ativados**.

A instalação de novos pacotes é feita por meio do comando `install.packages("nome do pacote")`, e a **ativação dos pacotes** é feita por meio do comando `library(nome do pacote)`.

Então, vamos instalar alguns pacotes que iremos utilizar durante o curso.

```{r}
#| label: Instação e Ativação de Pacotes
#| include: false

# install.packages("readr")
# install.packages("readxl")
# install.packages("haven")
# install.packages("tidyverse")
# install.packages("knitr")
# install.packages("psych")
# install.packages("expss")

library(readr)
library(readxl)
library(haven)
library(tidyverse)
library(knitr)
library(psych)
library(expss)
```

Este documento foi construído com o objetivo de introduzir conceitos e operações básicas no R, com vistas à realização de análises estatísticas com bancos de dados típicos da Psicologia.
Para baixar este script completo, execute o comando a seguir:

```{r}
#| label: baixar scritp completo

Abra
```

O arquivo será salvo como `Intro_R.qmd` no diretório ativo do R.

Todo pacote do R tem uma documentação, com informações sobre as funções que o pacote contém.
Uma forma de encontrar essa documentação é no site [rdocumentation.org](rdocumentation.org).

As funções contidas dentro dos pacotes ser acessadas digitando-se o nome da função e parênteses.
Por exemplo: `hist()` para gerar um histograma.

As funções requerem argumentos, que são as informações necessárias para executar uma função.
Por exemplo, para executar um histograma com a função `hist()`, precisamos informar pelo menos uma variável e o banco de dados onde essa variável se encontra.
Nesse caso, usamos um banco de dados nativo do R



Se quisermos acessar o help dessa função é só digitar um ponto de interrogação (?) antes do nome da função.
Por exemplo, se quisermos a documentação da função **hist** da base do R, é só rodar o comando `?hist()`:

```{r}
#| label: help
#| message: false
#| warning: false

# help da função histograma
?hist() 
```

A documentação aparecerá na aba **Help** do quadrante de visualizações de informações do RStudio.

## Operadores básicos

Existem também alguns operadores importantes no R, que você deve conhecer:\
Um deles é a seta para a esquerda, formada com o sinal de *menor* e o traço de *menos*: `<-`.

Atalho para esse operador: pressione simultaneamente as teclas `ALT` e `-`

Esse operador indica que o resultado de uma operação será salva em um **objeto**.

Por exemplo: o comando abaixo diz "*faça a soma de 3 com 4 e guarde o resultado num objeto chamado **soma**"*.
Esse objeto (soma) aparecerá no environment (quadrante superior direito do RStudio).

OBS.: Esse comando pode ser substituído pelo sinal de igual (=).

```{r}
#| label: criar objetos

soma <- 3 + 4
```

O comando "\#" permite que você faça comentários, sem que o R o entenda como comando.
Por exemplo:

```{r}
#| label: comentários

soma <- 3 + 4   # Esse comando calcula a soma de 3 + 4 e salva no objeto "soma"
```

O texto que aparece após a \# é ignorado pelo R.
Esses são os comandos mais básicos.
Há muitos outros atalhos...

```{r}
#| label: Lista de atalhos
#| echo: false

# atalhos <- data.frame(Atalho  =c("CTRL + ENTER",
#                                  "CTRL + SHIFT + C",
#                                  "CTRL + 1",
#                                  "CTRL + 2",
#                                  "SETA PARA CIMA (no console)",
#                                  "CTRL + ALT + SETA PARA ESQUERDA OU DIREITA",
#                                  "CTRL + SHIFT + ENTER",
#                                  "CTRL + S",
#                                  "CTRL + L",
#                                  "ALT + SHIFT + K"),
#                       "O que faz"=c("Executa a linha selecionada",
#                                     "Comenta e descomenta a linha",
#                                     "Passa o cursor para o script",
#                                     "Passa o cursor para o console",
#                                     "acessa o histórico de comandos anteriores",
#                                     "Navega entre as abas de script abertas",
#                                     "Executa o Script inteiro",
#                                     "Salva o Script",
#                                     "Limpa o console",
#                                     "Ver a lista de atalhos"
#                                     ))


atalhos_principais <- 
  data.frame(Atalho  =c("CTRL + ENTER",
                                 "CTRL + SHIFT + C",
                                 "CTRL + L",
                                 "ALT + SHIFT + K"),
                      "O que faz"=c("Executa a linha selecionada",
                                    "Comenta e descomenta a linha",
                                    "Limpa o console",
                                    "Ver a lista de atalhos"
                                    ),
             check.names = FALSE)

print(atalhos_principais) %>% kable()
```

<!-- # Criar uma tabela em estilo APA -->

```{r}
#| eval: false
#| include: false

install.packages("systemfonts")
install.packages("flextable")
install.packages("officer")

library(flextable)
library(officer)

tabela_atalhos <- flextable(atalhos)
save_as_docx(tabela_atalhos, path = "atalhos.docx")

tabela_apa <- flextable(atalhos) |>
  theme_booktabs() |>
  font(fontname = "Times New Roman", part = "all") |>
  fontsize(size = 12, part = "all") |>
  align(align = "center", part = "header") |>
  align(align = "left", part = "body") |>
  autofit()

save_as_docx(
  "Tabela 1. Atalhos" = tabela_apa,
  path = "atalhos_APA.docx"
)

# melhorando a tabela
tabela_apa <- tabela_apa |>
  font(fontname = "Times New Roman", part = "all") |>
  fontsize(size = 12, part = "all") |>
  align(align = "center", part = "header") |>
  align(align = "left", part = "body") |>
  border_remove() |>
  hline_top(part = "all", border = fp_border(width = 1)) |>
  hline(part = "header", border = fp_border(width = 1)) |>
  hline_bottom(part = "body", border = fp_border(width = 1)) |>
  autofit()

save_as_docx(
  tabela_apa,
  path = "atalhos_APA.docx"
)
```

## Definir diretório de trabalho

Para facilitar o trabalho com salvamento e recuperação de arquivos, é recomendável que se defina um diretório de trabalho, onde todos os arquivos referentes à análise de dados serão salvos.

```{r}
#| label: Definir diretório

# para verificar o diretório atual, execute o comando: 
getwd()
```

## Principais operadores

O R pode ser usado como calculadora...

A tabela a seguir apresenta os principais operadores que usamos nos códigos em R.

```{r echo=FALSE, message=FALSE, warning=FALSE}
table_operadores <- data.frame(Operador = c("+","-","*","/",":","^","sqrt","==",
                                            ">","<","<=",">=","!","&","|","c","$"),
                               Descrição = c("Adição",
                                             "Subtração",
                                             "Multiplicação",
                                             "Divisão",
                                             "Sequência",
                                             "Exponencial",
                                             "Raiz",
                                             "Igualdade",
                                             "Maior que",
                                             "Menor que",
                                             "Menor ou igual",
                                             "Maior ou igual",
                                             "Não",
                                             "E",
                                             "Ou",
                                             "Concatenar",
                                             "Busca variáveis dentro de um objeto"),
                               check.names = FALSE)
print(table_operadores) %>% kable()
```

Obs.: o símbolo til "\~" também é usado em funções para separar variáveis dependentes de variáveis independentes.
Por exemplo: `Amabilidade ~ Genero`.
Nesse caso, a sintaxe pode ser traduzida como: o traço de amabilidade sofre efeito de gênero?

Também se pode usar o ponto "." para definir que "todas as outras variáveis" serão empregadas.
Isso quer dizer que descartadas as variáveis que estão cumprindo outra função, o "." pede que use todas as outras variáveis.

Exercitando os operadores...

```{r}
#| label: Operadores matemáticos

# operações matemáticas

3+4
5-2
4*2
9/3
sqrt(9)
2^3

1:10
10:1

# 3 = 3
3 == 3
3 > 2
3 < 2
3 >= 2
3 >= 3
3 <= 2:5
3 + 4 >= 14/2

!3 == 5

1 < 2 & 2 < 3

1 == 2 | 2 < 3
```

## Operações lógicas

Algumas palavras são reservadas no R para operações lógicas.
As principais são TRUE, FALSE e NA.

```{r}
#| label: Operadores lógicos
#| echo: false

op_logicos <- data.frame("Operadores lógicos" = 
                           c("NA","NaN","Inf","NULL","TRUE","FALSE"),
                         Significados = 
                           c("Not available - dado faltante/indiponível",
                             "Not a number - indefinições matemáticas como 0/0,log(-1)",
                             "Infinito - número muito grande, como 1/0 e 10^310",
                             "Representa ausência de objeto",
                             "Condição é verdadeira",
                             "Condição é falsa"),
                         check.names = FALSE)
knitr::kable(op_logicos)
```

## Criando objetos

Os objetos que podem ser criados no R são:

-   listas
-   vetores
-   matrizes
-   array
-   dataframes

Vamos definir os que mais usamos em nossas análises.

### Lista

**Lista** é uma estrutura que pode conter elementos de diferentes tipos, inclusive outras listas.
É uma estrutura flexível que pode acomodar qualquer tipo de objeto R.

```{r}
#| label: Criação de listas


minha_lista1 <- list("sujeitos","sexo",2023:2030,"escolaridade")
class(minha_lista1)

# minha_lista é um objeto do tipo lista, que guarda informações de diferentes tipos: sujeitos, sexo, ano, escolaridade...
# essas informações foram salvas num objeto do tipo lista, que pode ser visto no environment
# informações não-numéricas aparecem entre "aspas" para o R reconhecer cada elemento dentro do objeto
# [[1]] significa "coluna 1"
# [1] significa "informação 1"

minha_lista2 <- list(hortifrutis = c("alface","banana","maça"),
                     carnes = c("frango","carne moída"),
                     bebidas = c("suco","vinho"))

# também é possível nomear as linhas de uma lista
# esse recurso é útil para salvar as opções de resposta dentro de uma pergunta num questionário
minha_lista3 <- list(sexo=c("masculino","feminino","não-binário"),
                    escolaridade=c("fundamental","médio","superior"),
                    estado_civil=c("solteiro/a","casado/a","separado/a"),
                    renda=c("até 1 salário mínimo","entre 1 e 3 salários mínimos","mais de 3 salários mínimos"))
print(minha_lista3)
print(minha_lista3[2]) # mostra o conteúdo da segunda linha
print(minha_lista3$escolaridade[2]) # mostra a segunda informação da linha escolaridade
```

### Vetor

**Vetor**: é uma coleção de informações ou elementos **da mesma natureza**.
Por exemplo, as variáveis que costumamos colocar nas colunas dos nossos bancos de dados são **vetores**.

```{r}
#| label: Criação de vetores

meu_vetor <- c("masculino","feminino","feminino","masculino","feminino")
is.list(meu_vetor)
is.vector(meu_vetor)
is.data.frame(meu_vetor)

# meu_vetor é um objeto do tipo vetor porque contem informações da mesma natureza. Poderiam ser informações sobre o sexo dos sujeitos em um  banco de dados

vetor1 <- c(1, 5, 3, -10)
vetor2 <- c("a", "b", "c", "d")

class(vetor1)
class(vetor2)

# Se tentarmos misturar duas classes, o R vai apresentar um comportamento conhecido como coerção. Ele vai impor uma das classes aos objetos. Por exemplo:

vetor3 <- c(1, 2, "a")

# O R cria um vetor, mas impõe que todos os dados sejam da mesma natureza, transformando os números em caracteres.
print(vetor3)
class(vetor3)
is.vector(vetor3)

vetor1[2]
```

### Dataframe

**Dataframes** são uma das estruturas de dados mais usadas no R.
Eles são semelhantes a tabelas em um banco de dados.
Um dataframe é uma lista de vetores de igual comprimento, em que cada vetor representa uma coluna e compartilha o mesmo número de linhas.
Os dataframes podem conter colunas de diferentes tipos de dados.
Nossos bancos de dados no R recebem a denominação de dataframes.

```{r}
#| label: Criação de dataframes

# criar vetor sexo, em que 0 é masculino e 1 é feminino.
sexo <- c(0,1,0,0,1)
is.vector(sexo)

# pode-se criar um vetor semelhante, mas com letras
# quando uma informação textual for inserida num objeto, ela tem que ir entre aspas.

sexo_cod <- c("m","f","m","m","f") # vetor com informações sobre sexo

# uma alternativa a isso é transformar a variável sexo em uma variável fator

sexo <- factor(sexo, levels = c(0,1), labels = c("masculino", "feminino"))

idade <- c(25,32,78,12,NA) # vetor com informações de idade

# A partir dos dois vetores anteriores é possível criar um dataframe (conjunto de vetores)
df <- data.frame(sexo_cod,idade)

# acrescentando a variável escolaridade
escolaridade <- c("superior","medio","fundamental","fundamental","medio")

cbind(df,escolaridade) # cbind() é uma função da base que anexa colunas.
df <- cbind(df,escolaridade) 

# acrescentando a variável id
id <- 1:5
df <- cbind(id,df)

# Se quiser inserir um "s" antes do número de cada sujeito, podemos usar a função paste(), que concatena duas partes da informação que constar em uma coluna. Essa função diz: concatene um s com valores de 1 a 5, separados por nada.

paste("s",1:5,sep="_")
id <- paste("s",1:5,sep="")

# uma forma de salvar os resultados em uma nova variável diretamente no banco de dados é usando a função $ (cifrão). Quando digitamos o $ em seguida ao nome do objeto (dataframe), o R abre, automaticamente, abre uma janela de opções com as variáveis que existem no dataframe. Ao selecionar "id", por exemplo, os novos dados serão salvos SOBRE os dados existentes. Caso se queira CRIAR uma nova variável, basta digitar o nome de uma variável inexistente no dataframe.

df$id <- paste("s",1:5,sep="")

# se quiser inserir um novo sujeito no dataframe

suj6 <- list(id="s6",sexo_cod="m",idade=34,escolaridade="superior")
suj6 <- list("s6","m",34,"superior")


rbind(df,suj6)

df <- rbind(df,suj6)
print(df)
# inserir a variável renda
# seq(from,to,by,lenth)

df$renda <- seq(1000, by=500,length=6)

# inserir uma variável "bonus", referente a um abono de 500 reais a cada sujeito.
# usamos a função rep(), que é semelhante à variável seq(), sem o argumento "by", porque a informação é sempre a mesma
df$bonus <- rep(500,6)

# ou
#bonus <- rep(500,6)
#df <- cbind(df,bonus)

# calcular "renda total", que é a soma das variáveis renda e bonus
df$"renda total" <- df$renda + df$bonus

# inserir a variável "Estado Civil"
df$"estado civil" <- c("casado/a","solteiro/a","viúvo/a","solteiro/a","casado/a","casado/a")

print(df)
```

### Função `data.frame`
Na seção anterior criamos um dataframe a partir da criação de cada uma das variáveis, para depois juntá-las usando a função `cbind()`. Mas também é possível criar um dataframe usando a função `data.frame()`. Essa função pode ser utilizada para criar uma tabela que compila os resultados de várias análises. Nesse caso, vamos criar a mesma tabela df com essa função. 
```{r}
#| label: função dataframe

df <- 
data.frame(id = c('s1','s2','s3','s4','s5','s6'),
           sexo_cod = c('m','f','m','m','f','m'),
           idade = c(25,32,78,12,NA,34),
           escolaridade = c('superior','medio','fundamental','fundamental','medio','superior'),
           renda = c(1000,1500,2000,2500,3000,3500),
           bonus = c(500,500,500,500,500,500),
           "renda total" = c(1500,2000,2500,3000,3500,4000),
           "estado civil" = c('casado/a','solteiro/a','viúvo/a','solteiro/a','casado/a','casado/a'))

print(df)
```

Pode ser que, ao criar uma variável como "renda total", com um espaço entre as palavras, o R coloque um ponto entre as palavras, e a variável fique denominada "renda.total".
O mesmo pode ocorrer no nome da variável "estado civil".

# Funções para visualização de dados

```{r}
#| label: visualização

names(df) # mostra os nomes das variáveis e suas posições (número da coluna)
str(df)   # mostra a estrutura do dataframe
head(df)  # mostra as 10 primeiras linhas de um dataframe
tail(df)  # mostra as 10 últimas linhas de um dataframe
ncol(df)  # mostra o número de colunas em um dataframe
nrow(df)  # mostra o número de linhas em um dataframe
view(df)  # mostra o dataframe em uma aba desta janela

unique(df$"estado.civil") # mostra as categorias existentes dentro de uma variável
unique(df$idade)        # mostra as categorias existentes dentro de uma variável
df_copia <- df          # cópia de segurança
df <- df_copia          # recuperação da cópia de segurança.
```

# Exercícios 1

Na versão em HTML deste documento, os enunciados dos exercícios ficam visíveis e as respostas ficam ocultas, mas disponíveis ao clicar em "code".
Tente fazer o exercício sem a ajuda primeiro e depois veja a resposta.

1.  Pense em um número de 1 a 10. Verifique, usando o R, se esse número está entre 3 e 8 (incluindo o 3 e o 8).

```{r}
#| label: ex1.1
#| code-fold: true
#| code-summary: resposta
#| eval: false


# eu pensei no número 5
5 >= 3 & 5 <= 8
```

2.  Verifique, usando o R, se esse número **não está** entre 3 e 8 (excluindo o 3 e o 8).

```{r}
#| label: ex1.2
#| code-fold: true
#| code-summary: resposta
#| eval: false

!5 > 3 | !5 < 8

5 <= 3 | 5 >= 8
```

3.  Os quatro candidatos à presidência da república mais bem colocados nas pesquisas eleitorais em 2022 eram Lula (homem, 76 anos, Partido dos Trabalhadores), Bolsonaro (homem, 67 anos, Partido Liberal), Ciro Gomes (homem, 64 anos, Partido Democrático Trabalhista) e Simone Tebet (mulher, 52 anos, Movimento Democrático Brasileiro). Lula e Bolsonaro já exerceram a presiência da república, enquanto Ciro e Simone ainda não. Com essas informações, monte um dataframe chamdo brasil2022 contendo cinco colunas: id, nome, sexo, idade, partido e se exerceu a presidência anteriormente (sim ou não).

```{r}
#| label: ex1.3
#| code-fold: true
#| code-summary: resposta
#| eval: false

# Forma A
brasil2022 <- 
data.frame(id = paste("c",1:4,sep = ""),
           nome = c("Lula","Bolsonaro","Ciro","Simone"),
           sexo = c("masculino","masculino","masculino","feminino"),
           idade = c(76,67,64,52),
           partido = c("PT","PL","PDT","MDB"),
           presidência = c("sim","sim","não","não"))


# Forma B
id <- paste("c",1:4,sep = "")
nome <- c("Lula","Bolsonaro","Ciro","Simone")

brasil2022 <- data.frame(id,nome)
brasil2022$sexo <- c("masculino","masculino","masculino","feminino")
brasil2022$idade <- c(76,67,64,52)
brasil2022$partido <- c("PT","PL","PDT","MDB")
brasil2022$"já foi presidente?" <- c("sim","sim","não","não")


print(brasil2022)
str(brasil2022)
```

4.  Quais são as classes das variáveis desse dataframe?

```{r}
#| label: ex1.4
#| code-fold: true
#| code-summary: resposta
#| eval: false

# Forma A - melhor
str(brasil2022)

# Forma B - mais trabalhosa, mas funciona
class(brasil2022$id)
```

5.  Acrescente ao dataframe `brasil2022` uma linha com as informações do candidato Sílvio Santos, que é homem, tem 91 anos, nunca foi presidente anteriormente e não se tem informação sobre seu partido de afiliação.

```{r}
#| label: ex1.5
#| code-fold: true
#| code-summary: resposta
#| eval: false

silviosantos <- list("c5","Silvio Santos","masculino",91,NA,"não")
brasil2022 <- rbind(brasil2022,silviosantos)
```

6.  Transforme as variáveis sexo e se já foi presidente em fatores.

```{r}
#| label: ex1.6
#| code-fold: true
#| code-summary: resposta
#| eval: false

brasil2022$sexo <- 
factor(brasil2022$sexo, levels = c("masculino","feminino"), labels = c("m", "f"))

brasil2022$`já foi presidente?` <- 
factor(brasil2022$`já foi presidente?`, levels = c("não","sim"), labels = c("n", "s"))

str(brasil2022)
```

# Funções para manipulação de dados

Muitas vezes, precisamos manipular os dados de um dataframe, seja para renomear colunas, selecionar linhas ou colunas, adicionar variáveis ou sujeitos, entre outras.
Vejamos algumas delas.

## Alteração do nome de variáveis

```{r}
#| label: nomes das variáveis

# Verificar os nomes das variáveis no dataframe df
names(df)
```

Ao verificar os nomes das variáveis, muitas vezes, desejamos alterar alguns nomes para facilitar os scripts ou melhorar a visualização.
Por exemplo, no dataframe df, que criamos, podemos transformar:

-   sexo_cod em sexo

-   renda.total em renda_total

-   estado.civil em estado_civil

```{r}
#| label: renomear

# vamos utilizar a função rename, do pacote dplyr, que faz parte da família tidyverse


df <- rename(df,                          # dataframe onde estão as variáveis
             sexo = sexo_cod,             # old_name = new_name
             renda_total = renda.total,   # veja se no seu dataframe o separador é ponto (.) ou espaço ( )             
             estado_civil = estado.civil) # se for espaço, então o título "estado civil" precisa estar entre aspas.
```

## Selecionar linhas e colunas
Muitas vezes, desejamos selecionar, filtrar ou organizar linhas e colunas no banco de dados em que estamos trabalhando. 
```{r}
#| label: selecionar

# Selecionar linhas e colunas: dataframe[linhas,colunas]

df[1:3, ] # seleção das três primeiras linhas
df[ ,1:3] # seleção das três primeiras colunas 
df[1:3,1:3] # seleção das três primeiras linhas e das três primeiras colunas

# Se que quisermos selecionar as linhas 1, 3 e 6, como fazemos?
df[c(1,3,5), ]

# se quisermos selecionar as colunas id, idade e renda_total
df[ ,c(1,3,7)]
df[ ,c("id","idade","renda_total")]
df[ ,c("renda_total","idade","id")]
```

## Filtrar linhas a partir de um critério

```{r}
#| label: filtrar

# Selecionar somente as linhas dos participantes do sexo masculino
df[df$sexo == "m",  ]

# Selecionar somente as linhas dos participantes do sexo masculino com renda_total maior ou igual a 2500 reais.
df[df$sexo == "m" & df$renda_total >= 2500, ]
```

## Alterar o conteúdo dentro de uma variável

```{r}
#| label: alterar conteúdo de variável


# Alterar o conteúdo dentro de uma variável

df$sexo[df$sexo == "f"] <- 0
df$sexo[df$sexo == "m"] <- 1

print(df)
```

## Alterar o formato de variáveis

```{r}
#| label: alterar formato


# visualisar que a variável sexo está como character, mas também foi possível perceber que outras variáveis também não estão no formato ideal. Vamos acertar todas elas.

str(df)

# mudar variável sexo para factor (note que está como caractere)
df$sexo <- as.numeric(df$sexo)
df$sexo <- as.factor(df$sexo) # factor é uma variável nominal
                              # df$sexo <- c("m","f","m","m","f","m")

# df$idade <- as.numeric(df$idade)
df$escolaridade <- as.factor(df$escolaridade)

# conferir
str(df)
```

## Atribuir níveis às variáveis de fator

```{r}
#| label: atribuir níveis

# atribuir levels aos valores 0 e 1 da variável sexo
levels(df$sexo) <- c("feminino","masculino")
levels(df$escolaridade) <- c("fundamental","médio","superior")
str(df)
```

## Alterar a ordem das variáveis no dataframe

```{r}
# Alterar a ordem das variáveis no banco de dados
# nesse caso, eu gostaria que esta_civil ficasse antes das variáveis de renda
df <- df[ ,c("id","sexo","idade","escolaridade","estado_civil",
             "renda","bonus","renda_total")]

str(df)
```

# Exercícios 2

```{r}
#| label: arquivo para alunos
#| include: false

# Gerando um arquivo imdb em rds para os alunos

imdb1000 <- read.csv("imdb_top_1000.csv",encoding = "UTF-8")

# Codigo abaixo para limpar variáveis de texto
imdb1000 <- imdb1000[,-c(1,8)]

# Separar a variável gênero em três variáveis (Genre1, Genre2 e Genre3)
imdb1000 <- 
  imdb1000 %>%
  separate(Genre, sep = ",", into = c("Genre1","Genre2","Genre3"))

saveRDS(imdb1000,"imdb1000.rds")
```

O *Internet Movie Database*, conhecido popularmente como IMDb, é uma base de dados de informação sobre cinema TV, música e games pertencente à Amazon.
Vamos trabalhar com um arquivo que apresenta diversas informações (variáveis) de 1000 filmes.
Para isso, temos que seguir dois passos:

-   Salvar o arquivo em nosso computador

-   Importar o arquivo para dentro do R.

Execute o script abaixo para baixar o arquivo no seu computador e depois importá-lo para dentro do R.

```{r}
#| label: baixar imdb1000.rds

# criar um objeto com a url onde do arquivo
link <- "https://raw.githubusercontent.com/jmhbueno/2026_Intro_R/main/imdb1000.rds"

# Importar o arquivo do githug para o computador (fora do R)
download.file(                # função da base para importar arquivos da internet
  url = link,                 # informar a url do arquivo, chamando o objeto link
  destfile = "imdb1000.rds",  # dizer o nome que eu quero dar ao arquivo
  mode = "wb")                # informação técnica sobre o tipo do arquivo (binário)

# Importar o arquivo salvo no computador (na pasta do projeto), para dentro do R.
imdb1000 <- readRDS("imdb1000.rds")   

```

Pronto, se tudo correu bem, você deve ter um objeto chamado imdb1000 no seu *Global Environment* e você já pode começar os exercícios a seguir:

1.  Quantas linhas e colunas tem o dataframe imdb?

```{r echo=TRUE}
#| label: ex2.1
#| code-fold: true
#| code-summary: resposta
#| eval: false

str(imdb1000)
nrow(imdb1000)
ncol(imdb1000)
```

2.  Mostre os filmes desse banco de dados foram dirigidos por Woody Allen?

```{r echo=TRUE}
#| label: ex2.2
#| code-fold: true
#| code-summary: resposta
#| eval: false

imdb1000[imdb1000$Director == "Woody Allen",c("Series_Title","Director")]
```

3.  Exiba um dataframe que mostra os títulos dos filmes dirigidos por Steven Spielberg que foram lançados até o ano 2000?

```{r echo=TRUE}
#| label: ex2.3
#| code-fold: true
#| code-summary: resposta
#| eval: false

imdb1000[imdb1000$Director == "Steven Spielberg" & imdb1000$Released_Year <= 2000,
     c("Released_Year","Director","Series_Title")]
```

4.  Exiba um dataframe que mostre os titulos dos filmes dirigidos por Steven Spielberg ou James Cameron, que são do gênero drama ou ação **(Somente em Genre1)**.

```{r echo=TRUE}
#| label: ex2.4
#| code-fold: true
#| code-summary: resposta
#| eval: false

imdb1000[                                     # chama o dataframe e abre colchete
  (imdb1000$Director == "James Cameron" |     # linhas: 
     imdb1000$Director == "Steven Spielberg") # JCameron OU SSpielberg
  &                                           # E
    (imdb1000$Genre1 == "Drama" |             # Drama ou Ação 
       imdb1000$Genre1 == "Action")
  ,                                           # vírgula, separando linhas de colunas
  c("Director","Series_Title")]               # Selecionar as colunas diretor e título
```

5.  Renomeie as variáveis, traduzindo-as para o português.

```{r echo=TRUE}
#| label: ex2.5
#| code-fold: true
#| code-summary: resposta
#| eval: false

imdb1000 <- 
rename(imdb1000,c(título = "Series_Title",
              lançamento = "Released_Year",
              certificado = "Certificate",
              duração = "Runtime",
              gênero1 = "Genre1",
              gênero2 = "Genre2",
              gênero3 = "Genre3",
              imdb = "IMDB_Rating",
              meta_escore = "Meta_score",
              diretor = "Director",
              ator1 = "Star1",
              ator2 = "Star2",
              ator3 = "Star3",
              ator4 = "Star4",
              votos = "No_of_Votes",
              custo = "Gross"))
```

Vamos fazer mais alguns exercícios com um banco de dados sobre a população mundial.
Salve o arquivo `world_populations.csv` no diretório que você está utilizando para esta disciplina.
Em seguida, importe esse banco de dados para dentro do R usando o código abaixo:

```{r echo=TRUE}
#| label: importar world_population

# criar um objeto com a url onde do arquivo
link_wp <- "https://raw.githubusercontent.com/jmhbueno/2026_Intro_R/main/world_population.csv"

# Importar o arquivo do githug para o computador (fora do R)
download.file(
  url = link_wp,
  destfile = "world_population.csv",
  mode = "wb")

# Importar o arquivo salvo no computador (na pasta do projeto), para dentro do R.
wp <- read.csv("world_population.csv")

str(wp)
```

```{r eval=FALSE, include=FALSE}
# código para substituir pontos por espaço no nome das variáveis (não utilizei)
names(wp) <- gsub("\\.", " ",names(wp))
```

6.  Crie um dataframe chamado `wp1` que permita identificar as capitais de todos os países da América do Sul (países e capitais)

```{r echo=TRUE}
#| label: ex2.6
#| code-fold: true
#| code-summary: resposta
#| eval: true

wp1 <- wp[wp$Continent == "South America",3:4]

print(wp1)
```

OBS: Para colocar a coluna "Country" em ordem alfabética, podemos usar a função `order()` dentro dos colchetes.
Veja:

```{r}
wp1[order(wp1$Country),]
```

7.  Selecione informações do dataframe wp que permita comparar os casos de Brazil, China, Rússia e Índia quanto às seguintes variáveis: população em 2020, densidade por km^2^, taxa de crescimento e porcentagem da população mundial. Salve essa seleção em um novo objeto chamado wp2.

```{r}
#| label: ex2.7
#| code-fold: true
#| code-summary: resposta
#| eval: false

names(wp)

wp2 <- 
wp[wp$Country == "Brazil" | wp$Country == "China" | wp$Country == "Russia" | wp$Country == "India",c(3,7,15:17)]

# wp[wp$Country %in% c("Brazil","China","Russia","India"),c(3,7,15:17)]
```

8.  Ordene o dataframe wp2 pelas suas variáveis. Dica, você pode usar o argumento `decreasing = TRUE` dentro da função `order()` para ordenar a coluna de forma decrescente. Teste essa possibilidade.

```{r}
#| label: ex2.8
#| code-fold: true
#| code-summary: resposta
#| eval: false

wp2[order(wp2$Country),]
wp2[order(wp2$X2020.Population, decreasing = TRUE),]
wp2[order(wp2$`Density..per.km..`, decreasing = TRUE),]
wp2[order(wp2$Growth.Rate, decreasing = TRUE),]
wp2[order(wp2$World.Population.Percentage, decreasing = TRUE),]
```

## Importar e Combinar dataframes

Muitas vezes é necessário combinar arquivos.
Existem muitas formas de fazer isso no R.

```{r}
#| label: importar Variables.xlsx

# criar um objeto com a url onde do arquivo
link_vr <- 
  "https://raw.githubusercontent.com/jmhbueno/2026_Intro_R/main/Variables.xlsx"

# Importar o arquivo do githug para o computador (fora do R)
download.file(
  url = link_vr,
  destfile = "Variables.xlsx",
  mode = "wb")

# importar planilha para dentro do R
variables <- read_xlsx("Variables.xlsx")

# visualizar o arquivo importado
str(variables)
```

Como se pode observar, dataframe `variables` contém 5 variáveis (colunas) com dados de 6 sujeiros (linhas).
Essas informações são dos mesmos sujeitos que constam no dataframe `df`.
Então, gostaríamos de juntar esses dois dataframes (df e variables).
Para isso podemos usar duas funções:

```{r}
#| label: juntar arquivos

# Juntar a planilha importada no dataframe df
df <- cbind(df,variables)
```

## Lidando com dados ausentes

A função `na.omit` deleta as informações de uma linha inteira que contenha ao menos uma informação ausente.\
A função `na.exclude` faz quase a mesma coisa, mas apenas omite a linha e acaba reportando alguns resultados, como resíduos, por exemplo, em análises de regressão.
Além disso, também preserva o número de linhas do dataframe.
Isso é importante em certas ocasiões que se deseja manter constante o número de linhas de um dataframe para coincidir com outro dataframe, por exemplo.

```{r}
#| label: dados ausentes

na.omit(df)
na.exclude(df)
```

Uma outra forma de lidar com dados ausentes (NA) é através de um argumento que geralmente é utilizado dentro de funções estatísticas ou gráficos para sinalizar que os valores NA devem ser ignorados.
Esse argumento é o `na.rm`, que é um argumento lógico, ou seja deve ser apresentado como `na.rm = TRUE` ou `na.rm = FALSE`.
Veja a aplicação desse argumento na função `mean()`, utilizada para calcular médias.

```{r}
#| label: na.rm

# mean(df$idade)    # essa função não funciona, porque existe um NA na coluna idade
mean(df$idade, na.rm = TRUE) # dessa forma, conseguimos rodar a análise.
```

# Função `ifelse()`

A função `ifelse()` é bastante útil para a manipulação de dados.
Ela deve ser escrita da seguinte forma: `ifelse("condição", "se sim", "se não")` Traduzindo: observe a condição...
se ela ocorrer, faça isso...
se ela não ocorrer, faça aquilo.
Exemplos:

```{r}
#| label: ifelse simples

# se quisermos classificar a renda em dois grupos: menor igual a R$2000 e maior que R$2000, podemos usar a função ifelse()
# ifelse(condição,se sim, se não)
# traduzindo...
# observe se, na variável renda, se o valor é menor ou igual a 2000
# se for, então atribua 1
# se não for, então atribua 2.

ifelse(df$renda <= 2000,1,2)

# Se quisermos salvar esses dados como uma coluna do df...
df$renda_cod <- ifelse(df$renda <= 2000,1,2)

```

```{r}
#| label: ifelse combinado

# se quisermos identificar homens com escolaridade fundamental
ifelse(df$sexo == "masculino" & df$escolaridade == "fundamental",1,0)

# se quisermos identificar homens com escolaridade fundamental OU pessoa casadas.
# ifelse(df$sexo == "masculino" & df$escolaridade == "fundamental" | df$estado_civil == "casado/a",1,0)
```

```{r}
#| label: ifelse dentro de ifelse

# se quisermos criar uma nova variável atribuindo 1 para solteiro, 2 para casado e 3 para viúvo... tínhamos visto o formato

# df$estado_civil[df$estado_civil == "solteiro/a"] <- 1
# df$estado_civil[df$estado_civil == "casado/a"] <- 2
# df$estado_civil[df$estado_civil == "viúvo/a"] <- 3

ifelse(df$estado_civil == "solteiro/a",1,
       ifelse(df$estado_civil == "casado/a",2,3))
```

```{r}
#| label: ifelse para inversão

ifelse(df$v1 == 1,5,
       ifelse(df$v1 == 2,4,
              ifelse(df$v1 == 3,3,
                     ifelse(df$v1 == 4,2,1))))

# Também é possível recodificar variáveis de jeito mais fácil, usando uma função do pacote expss.
# Note que há questões no sentido de uma boa adaptação aos estudos e frases no sentido contrário. Nesses casos, não podemos somar os itens diretamente porque um valor 5 em v1 significa má adaptação, enquanto o mesmo valor 5  significa boa adaptação em v2. Então, não podemos somar coisas que têm significados diferentes.
# Para lidar com isso, geralmente, fazemos a inversão de itens que estão na direção contrária do que queremos avaliar. Por exemplo, se queremos avaliar "adaptação escolar", então invertemos os itens v1 e v5, que estão na direção contrária.
# Inverter significa transformar 1 em 5, 2 em 4, 3 em 3, 4 em 2 e 5 em 1. 
# Para isso, usamos a função recode() do expss.

recode(df[ ,c("v1","v2","v3","v4","v5")]) <- c(1~5,2~4,3~3,4~2,5~1)
# recode(df[ ,c("v1","v5")]) <- c(1~5,2~4,3~3,4~2,5~1)
```

# Importar e exportar arquivos de/para outros formatos

Há vários pacotes para importação de arquivos elaborados em outros programas, como o Excel e o SPSS, por exemplo, que são muito comuns em pesquisas em Psicologia.
De forma semelhante, às vezes, analisamos os dados no R/RStudio, salvamos a planilha em um dataframe, mas gostaríamos de exportar essa planilha para outros formatos, para serem lidos por outros programas, por exemplo.
A seguir, veremos como fazer isso, começando pela **exportação de arquivos**.

## Exportação de arquivos usando função da base

```{r}
#| label: rds

# formato reconhecido pelo R
saveRDS(df,"df.rds")
```

### Usando funções do pacote utils

```{r}
#| label: pacote utils
names(df)
write.csv(df,               # dataframe a ser exportado
          "df1.csv",        # nome a ser dado ao dataframe exportado
          sep = ",",        # caractere que separa as colunas
          na = "NA",        # como codificar dados faltantes
          dec = ".",        # que caractere usar para separar casas decimais
          col.names = TRUE) # informar se há (TRUE) ou não (FALSE) nome das colunas

 write.csv2(df,             # semelhante ao anterior, mas assume sep = ";" e dec = ","
           "df1.csv",
           sep = ";",
           na = "NA",
           dec = ",",
           col.names = TRUE)

#  A função .csv separa colunas com vírgula e decimais com ponto
write.csv(df, "df.csv") 

# Afunção .csv2 separa colunas com ponto-e-vírgula e decimanis com vírgula (Brazil)
write.csv2(df, "df.csv")
```

### Usando funções do pacote readr

```{r}
#| label: pacote readr

# Carregar os pacotes readr
# install.packages("readr")
library(readr)

write_csv(
  df,
  "df.csv",
  na = "NA",
  col_names = TRUE)

write_csv2(
  df,
  "df.csv",
  na = "NA",
  col_names = TRUE)

write_excel_csv(
  df,
  "df.csv",
  na = "NA",
  col_names = TRUE,
  delim = ",")

writexl::write_xlsx(df,"df.xlsx")
```

### Usando função do pacote haven (SPSS)
```{r}
write_sav(df,"df.sav") # salva o dataframe no formato do SPSS
```

## Importação de arquivos

### Importando arquivos em `.csv` com o pacote `utils`

```{r}
#| label: read.csv

# Importando arquivos em .csv

## Usando o pacote utils

#### read.csv(df.csv, header = TRUE, sep = ",", dec = ".", encoding = "UTF-8")
read.csv2("df.csv",             # nome do arquivo a ser importado (OBS. deve estar no diretório de trabalho)
          header = TRUE,        # TRUE, para arquivos com nomes das colunas
          sep = ";",            # caractere separador das colunas
          dec = ",",            # caractere separador de casas decimais.
          encoding = "UTF-8")   # usar codificação UTF-8 para que os acentos, etc. venham de forma correta.
```

### Importando arquivos em `.xls` e `.xlsx` (Excel) com o pacote `readxl`

```{r}
#| label: readxl

## Usando o pacote readxl para importar arquivos em excel
library(readxl)
read_excel("df.xlsx", col_names = TRUE)

## alternativa
read_xlsx("df.xlsx", col_names = TRUE)
```

### Importando arquivos em `.sav` (SPSS) com o pacote `haven`

```{r}
#| label: haven

## Usando o pacote haven para importar arquivos do SPSS
read_sav("df.sav")
```

# Exercícios 3

### Importar arquivo do Excel para o R

Nesta atividade, nós vamos utilizar um banco de dados público, que contém algumas informações sobre os respondentes e 50 itens de um teste de personalidade, baseado no modelo dos cinco grandes fatores, o *big five*.

Os itens estão na seguinte ordem: extroversão (E), neuroticismo (N), amabilidade (A), conscienciosidade (C) e Abertura (O).

Rode o script a seguir para baixar o arquivo e importá-lo para dentro do R.

```{r}
#| label: baixar big_five.xlsx

# criar um objeto com a url onde do arquivo
link_bf <- 
  "https://raw.githubusercontent.com/jmhbueno/2026_Intro_R/main/big_five.xlsx"

# Importar o arquivo do githug para o computador (fora do R)
download.file(
  url = link_bf,
  destfile = "big_five.xlsx",
  mode = "wb")

# importar planilha para dentro do R
big_five <- read_xlsx("big_five.xlsx")

# visualizar o arquivo importado
str(big_five)

```

### Informações sobre o banco de dados

O banco de dados utilizado neste exercício (baixado da internet) foram coletados (2012) por meio de um teste de personalidade online interativo.
Os itens foram avaliados em uma escala de cinco pontos, em que 1 = Discordo, 3 = Neutro, 5 = Concordo (0 = não respondido).
Os itens foram os seguintes:

E1 - I am the life of the party.

E2 - I don't talk a lot.

E3 - I feel comfortable around people.

E4 - I keep in the background.

E5 - I start conversations.

E6 - I have little to say.

E7 - I talk to a lot of different people at parties.

E8 - I don't like to draw attention to myself.

E9 - I don't mind being the center of attention.

E10 - I am quiet around strangers.

N1 - I get stressed out easily.

N2 - I am relaxed most of the time.

N3 - I worry about things.

N4 - I seldom feel blue.

N5 - I am easily disturbed.

N6 - I get upset easily.

N7 - I change my mood a lot.

N8 - I have frequent mood swings.

N9 - I get irritated easily.

N10 - I often feel blue.

A1 - I feel little concern for others.

A2 - I am interested in people.

A3 - I insult people.

A4 - I sympathize with others' feelings.

A5 - I am not interested in other people's problems.

A6 - I have a soft heart.

A7 - I am not really interested in others.

A8 - I take time out for others.

A9 - I feel others' emotions.

A10 - I make people feel at ease.

C1 - I am always prepared.

C2 - I leave my belongings around.

C3 - I pay attention to details.

C4 - I make a mess of things.

C5 - I get chores done right away.

C6 - I often forget to put things back in their proper place.

C7 - I like order.

C8 - I shirk my duties.

C9 - I follow a schedule.

C10 - I am exacting in my work.

O1 - I have a rich vocabulary.

O2 - I have difficulty understanding abstract ideas.

O3 - I have a vivid imagination.

O4 - I am not interested in abstract ideas.

O5 - I have excellent ideas.

O6 - I do not have a good imagination.

O7 - I am quick to understand things.

O8 - I use difficult words.

O9 - I spend time reflecting on things.

O10 - I am full of ideas.

**race** (raça): Foi escolhida pelos participantes em um menu suspenso.

0 = Dados perdidos

1 = Raça Mista

2 = Ártico (Siberiano, Esquimó)

3 = Caucasiano (Europeu)

4 = Caucasiano (Indiano)

5 = Caucasiano (Médio Leste)

6 = Caucasiano (Norte Africano, Outro)

7 = Indígena Australiano

8 = Nativo Americano

9 = Nordeste Asiático (Mongol, Tibetano, Japonês Coreano, etc)

10 = Pacífico (Polinésia, Micronésia, etc.)

11 = Sudeste Asiático (Chinês, Tailandês, Malaio, Filipino, etc.)

12 = Oeste da África, Bosquímanos, Etíope

13 = Outro

**age**: inserida como texto (indivíduos que relataram idade \<13 anos não foram registrados)

**engnat**: Resposta a "o inglês é sua língua nativa?": 0 = dados perdidos, 1 = sim, 2 = não

**gender**: Escolhido em um menu suspenso.
0 = dados perdidos, 1 = Masculino, 2 = Feminino, 3 = Outro

**hand**: "Com que mão você escreve?".
0 = dados perdidos, 1 = Direita, 2 = Esquerda, 3 = Ambos

**country**: Código ISO do país.

**source**: Como o participante soube do teste.
1 = de outra página no site de teste 2 = do google 3 = do facebook 4 = de qualquer url com ".edu" em seu nome de domínio (por exemplo, xxx.edu, xxx.edu.au), 5 = não informado no arquivo 6 = outra fonte ou HTTP Referer não fornecido.

1.  Visualise o banco de dados com as funções names() e view() para checar se tudo foi importado corretamente.

```{r}
#| code-fold: true
#| code-summary: resposta
#| eval: false
#| label: ex3.1

names(big_five)
str(big_five)
```

2.  Quantas variáveis existem no banco de dados?

```{r}
#| code-fold: true
#| code-summary: resposta
#| eval: false
#| label: ex3.2

ncol(big_five)
```

3.  Quantos sujeitos constam no banco de dados?

```{r}
#| code-fold: true
#| code-summary: resposta
#| eval: false
#| label: ex3.3

nrow(big_five)
```

4.  Como as variáveis estão codificadas no banco de dados (character, numeric, factor, etc...)? Obs: uma variável numérica pode estar como número inteiro (int) ou como número decimal (dbl).

```{r}
#| code-fold: true
#| code-summary: resposta
#| eval: false
#| label: ex3.4
str(big_five)
```

5.  Renomeie as variáveis, traduzindo-as para o português: raça = race, idade = age, ing_nat = engnat, gênero = gender, mão_dom = hand, fonte = source, país = country. Salve essa modificação no dataframe *big_five*.

```{r}
#| code-fold: true
#| code-summary: resposta
#| eval: false
#| label: ex3.5

big_five <- rename(big_five,c(raça = race, idade = age, ing_nat = engnat, gênero = gender, mão_dom = hand, fonte = source, país = country))
```

6.  Crie uma coluna **id** para identificar os sujeitos com um "s" seguido do número do sujeito. Por exemplo, s1, s2, s3... sn. Posicione essa coluna como a primeira do banco de dados.

```{r}
#| code-fold: true
#| code-summary: resposta
#| eval: false
#| label: ex3.6

# para não ter que reordenar as variáveis depois que id estiver no final do dataframe, pode-se criar um vetor com os ids e depois fazer um cbind com o big_five.

id <- paste("s",1:nrow(big_five),sep = "")
big_five <- cbind(id,big_five)

# essa função do dplyr reloca colunas para o início do dataframe
# big_five %>% relocate(id) %>% names()
```

7.  As variáveis raça, ing_nat, gênero e mão_dom estão codificadas como número inteiro (integer, abreviado como int). Transforme-as em fatores.

```{r}
#| code-fold: true
#| code-summary: resposta
#| eval: false
#| label: ex3.7

str(big_five)
big_five$raça <- as.factor(big_five$raça)
big_five$ing_nat <- as.factor(big_five$ing_nat)
big_five$gênero <- as.factor(big_five$gênero)
big_five$mão_dom <- as.factor(big_five$mão_dom)
big_five$"país" <- as.factor(big_five$"país")
```

8.  Agora é necessário atribuir os níveis de cada variável que foi transformada em fator. Os níveis para cada variável estão descritos no início deste documento. Lembrete: os níveis têm que ser atribuídos na mesma ordem dos valores. Por exemplo, na variável *gênero* o número 1 foi atribuído a *Masculino*, 2 a *Feminino* e 3 a *Outros.* Além disso, o valor 0 foi atribuído a respostas faltantes. Essas precisam ser transformadas em NA no R. Portanto, temos 0, 1, 2 e 3 no banco de dados, e os nomes desses níveis devem aparecer nessa ordem na linha de comando dessa variável.

```{r}
#| code-fold: true
#| code-summary: resposta a
#| eval: false
#| label: ex3.8a

levels(big_five$raça) <- c(NA,
                           "Raça Mista",
                           "Ártico (Siberiano, Esquimó)",
                           "Caucasiano (Europeu)",
                           "Caucasiano (Indiano)",
                           "Caucasiano (Médio Leste)",
                           "Caucasiano (Norte Africano, Outro)",
                           "Indígena Australiano",
                           "Nativo Americano",
                           "Nordeste Asiático (Mongol, Tibetano, Japonês Coreano, etc)",
                           "Pacífico (Polinésia, Micronésia, etc.)",
                           "Sudeste Asiático (Chinês, Tailandês, Malaio, Filipino, etc.)",
                           "Oeste da África, Bosquímanos, Etíope",
                           "Outro"
                           )
```

```{r}
#| code-fold: true
#| code-summary: resposta b
#| eval: false
#| label: ex3.8b

levels(big_five$ing_nat) <- c(NA,"Sim","Não")
#factor(big_five$ing_nat, levels = c(0,1,2), labels = c(NA,"Sim","Não"))
```

```{r}
#| code-fold: true
#| code-summary: resposta c
#| eval: false
#| label: ex3.8c

levels(big_five$gênero) <- c(NA,"Masculino","Feminino","Outro")
```

```{r}
#| code-fold: true
#| code-summary: resposta d
#| eval: false
#| label: ex3.8d

levels(big_five$mão_dom) <- c(NA,"Direita","Esquerda","Ambas")
```

9.  Rode a função `count(big_five,idade)` para contar quantas pessoas de cada idade há no banco de dados. Observe se há algo estranho.

```{r}
#| code-fold: true
#| code-summary: resposta d
#| eval: false
#| label: ex3.9

count(big_five,idade)

```

10. Selecione apenas os participantes com idades até 80 anos (inclusive) e provenientes dos Estados Unidos (US). Salve esses participantes em um novo dataframe chamado **bf80us**.

```{r}
#| code-fold: true
#| code-summary: resposta
#| eval: false
#| label: ex3.10

bf80us <- big_five[c(big_five$idade <= 80 & big_five$país == "US"), ]
```

11. Quantos sujeitos compõem esse novo banco de dados?

```{r}
#| code-fold: true
#| code-summary: resposta 
#| eval: false
#| label: ex3.11

nrow(bf80us)
```

12. Exporte o scritp deste exercício no formato `.rds` usando a função `saveRDS(nome_do_dataframe,"nome_do_arquivo.rds")` e envie o arquivo pelo google classroom para cumprir a atividade desta semana.

```{r}
#| code-fold: true
#| code-summary: resposta
#| eval: false
#| label: ex3.12

saveRDS(bf80us,"bf80us.rds")

```

13. Voltando a trabalhar com o dataframe `big_five`, criar uma nova variável chamada faixa_etária com as seguintes faixas: até 20 anos (1), de 21 a 30 (2), 31 a 40 (3), 41 a 50 (4), 51 a 60 (5), 61 a 70 (6), 71 a 80 (7) e atribua NA para valores superiores a 80. Salve essa nova variável no dataframe big_five.

```{r}
#| code-fold: true
#| code-summary: resposta
#| eval: false
#| label: ex3.13

big_five$faixa_etária <- ifelse(big_five$idade <= 20, 1,
                         ifelse(big_five$idade > 20 & big_five$idade <= 30,2,
                         ifelse(big_five$idade > 30 & big_five$idade <= 40,3,
                         ifelse(big_five$idade > 40 & big_five$idade <= 50,4,
                         ifelse(big_five$idade > 50 & big_five$idade <= 60,5,
                         ifelse(big_five$idade > 60 & big_five$idade <= 70,6,
                         ifelse(big_five$idade > 70 & big_five$idade <= 80,7,NA)))))))
str(big_five)
```

```{r}
#| include: false

# 14. Atribua labels (`apply_labels()`) aos itens do teste de personalidade, usando as afirmações que foram respondidas pelos participantes da pesquisa. (PERGUNTA RETIRADA POR SE REFERIR AO apply-labels)
# cópia_de_segurança2 <- big_five
# library(expss)
# big_five  <- apply_labels(big_five,
# E1  = "I am the life of the party",
# E2  = "I don't talk a lot",
# E3  = "I feel comfortable around people",
# E4  = "I keep in the background",
# E5  = "I start conversations",
# E6  = "I have little to say",
# E7  = "I talk to a lot of different people at parties",
# E8  = "I don't like to draw attention to myself",
# E9  = "I don't mind being the center of attention",
# E10 = "I am quiet around strangers",
# N1  = "I get stressed out easily",
# N2  = "I am relaxed most of the time",
# N3  = "I worry about things",
# N4  = "I seldom feel blue",
# N5  = "I am easily disturbed",
# N6  = "I get upset easily",
# N7  = "I change my mood a lot",
# N8  = "I have frequent mood swings",
# N9  = "I get irritated easily",
# N10 = "I often feel blue",
# A1  = "I feel little concern for others",
# A2  = "I am interested in people",
# A3  = "I insult people",
# A4  = "I sympathize with others' feelings",
# A5  = "I am not interested in other people's problems",
# A6  = "I have a soft heart",
# A7  = "I am not really interested in others",
# A8  = "I take time out for others",
# A9  = "I feel others' emotions",
# A10 = "I make people feel at ease",
# C1  = "I am always prepared",
# C2  = "I leave my belongings around",
# C3  = "I pay attention to details",
# C4  = "I make a mess of things",
# C5  = "I get chores done right away",
# C6  = "I often forget to put things back in their proper place",
# C7  = "I like order",
# C8  = "I shirk my duties",
# C9  = "I follow a schedule",
# C10 = "I am exacting in my work",
# O1  = "I have a rich vocabulary.",
# O2  = "I have difficulty understanding abstract ideas",
# O3  = "I have a vivid imagination",
# O4  = "I am not interested in abstract ideas",
# O5  = "I have excellent ideas",
# O6  = "I do not have a good imagination",
# O7  = "I am quick to understand things",
# O8  = "I use difficult words",
# O9  = "I spend time reflecting on things",
# O10 = "I am full of ideas")
```

14. Nos cinco fatores desse instrumento, há itens na direção do fator e itens no sentido inverso. Por exemplo, na escala de extroversão há itens como *"I am the life of the party"*, que descreve uma pessoa extrovertida, e itens como *"I don't talk a lot"*, que descreve uma pessoa introvertida. Esse problema precisa ser resolvido antes de calcularmos os escores das pessoas nesse fator. Se as pessoas responderam esses itens usando uma escala Likert de 5 pontos, não podemos somar os valores desses itens diretamente porque eles têm significados diferentes. Por exemplo, se uma pessoa atribuiu valor 5 ao item *"I am the life of the party"*, esse 5 indica que ela é muito **ex**trovertida. Mas o mesmo valor 5 atribuído ao item *"I don't talk a lot"* indica que a pessoa é muito **in**trovertida. Portanto, temos um problema porque o mesmo valor (5) significa coisas diferentes em itens diferentes. Para evitarmos esse problema temos que inverter os valores dos itens que vão na direção da introversão, mudar o 1 para 5, o 2 para 4, o 3 permanece 3, o 4 para 2 e o 5 para 1.

Faça essas alterações usando a função `ifelse()` para os itens invertidos do fator Extroversão e a `recode()` para os itens invertidos dos demais fatores ()

```{r}
#| code-fold: true
#| code-summary: resposta
#| eval: false
#| label: ex3.14

# uma solução seria usar ifelse
#big_five$E2_mod <- 
ifelse(big_five$E2 == 1,5,ifelse(big_five$E2 == 2,4,ifelse(big_five$E2 == 3,3,ifelse(big_five$E2 == 4,2,ifelse(big_five$E2 == 5,1,NA)))))
ifelse(big_five$E4 == 1,5,ifelse(big_five$E4 == 2,4,ifelse(big_five$E4 == 3,3,ifelse(big_five$E4 == 4,2,ifelse(big_five$E4 == 5,1,NA)))))
ifelse(big_five$E6 == 1,5,ifelse(big_five$E6 == 2,4,ifelse(big_five$E6 == 3,3,ifelse(big_five$E6 == 4,2,ifelse(big_five$E6 == 5,1,NA)))))
ifelse(big_five$E8 == 1,5,ifelse(big_five$E8 == 2,4,ifelse(big_five$E8 == 3,3,ifelse(big_five$E8 == 4,2,ifelse(big_five$E8 == 5,1,NA)))))

# no entanto, essa solução exigiria criar um código desse para cada variável.
# a função recode() do expss facilita a modificação de variáveis em bloco.

recode(big_five[ ,c('E2','E4','E6','E8','E10','N2','N4','A1','A3','A5','A7','C2','C4','C6','C8','O2','O4','O6')]) <- c(1~5,2~4,3~3,4~2,5~1,NA~NA)
```

# Família `tidyverse`

O `tidyverse` é uma família de pacotes que compartilham a mesma filosofia e linguagem de programação.
Fazem parte dessa família pacotes como o `dplyr`, o `tidyr`, o `readr` e o `ggplot2`, entre outros.
O `dplyr` e o `tidyr` são pacotes com funções para a **manipulação de dados**, O `ggplot2` é um pacote poderoso para fazer **gráficos** e o `readr` permite a importação e exportação de dados.

Uma função básica do Tidyverse é a **função pipe** `%>%`, que se obtém pressionando as teclas `CTRL+SHIFT+M`.
Essa função pode ser interpretada como "então" e permite escrever códigos na sequência em que ocorrem.
Por exemplo:

```{r}
#| label: exemplo

# para selecionar colunas de um dataframe, por exemplo, faríamos
df[,9:13]

# na linguagem tidyverse, ficaria assim:
df %>% select(9:13) # pegue  o dataframe df, ENTÃO, selecione as colunas 9 a 13.
```

Na sintaxe acima, usamos algumas funções que serão discutidas a seguir, mas é possível ver como escrevemos os códigos usando o pipe.

Em português, esse código ficaria assim: pegue o dataframe df, **então** agrupe pela variável sexo, **então** calcule as médias de idade.

Esse comando ajuda bastante a escrever códigos mais complexos.

## Operador `%in%`

O operador `%in%` pode ser traduzido como *está contido em*.
Então, se quiser saber se a opção "não-binário" está contida numa variável sexo, pode-se usar o seguinte comando:

```{r}
#| label: função %in%

"Não-binário" %in% df$sexo

# se quisermos saber quais sujeitos são casados ou solteiros...
df$estado_civil %in% c("casado/a","solteiro/a")

# se quisermos saber se as opções casado/a e solteiro/a foram assinaladas na variável estado_civil...

c("casado/a","solteiro/a") %in% df$estado_civil

# se quisermos saber se há menores de 18 anos na amostra

df$idade %in% 0:17
```

Mais a frente veremos uma combinação do operador `%in%` com a função `filter()`.

## Pacote `dplyr`

Esse pacote da família `tidyverse` apresenta um conjunto de funções que permite selecionar variáveis, filtrar observações, selecionar linhas, organizar apresentação de resultados, criar e/ou modificar variáveis, agrupar variáveis, entre outras.
Esses comandos são conhecidos como os **verbos do dplyr**.

```{r echo=FALSE}
#| label: funções tidyverse

tidyverse_table <- data.frame("Funções tidyverse (dplyer)"=c(
                              "select()",
                              "filter()",
                              "slice()",
                              "arrange()",
                              "mutate()",
                              "group_by()"),
                              "O que faz"=c("seleciona colunas do dataframe",
                                            "filtra linhas por categoria de variável",
                                            "filtra linhas inteiras do dataframe",
                                            "reordena as linhas do dataframe",
                                            "cria novas colunas no dataframe",
                                            "realiza os comandos que vierem a seguir pelas variáveis selecionadas"),
                              check.names = FALSE)


tidyverse_table %>% kable()
```

Vamos testar uma por uma, com o nosso dataframe df, começando pela função `select()`, que seleciona **colunas** do dataframe.

### select()

```{r}
#| label: select

names(df) # visualisar número das colunas
df %>% names() %>% as.data.frame()

# pegar df e selecionar as colunas 1,2,4,5 e de 9 a 13

## Antes a gente fazia assim...
df[ ,c("id","sexo","escolaridade","estado_civil","v1","v2","v3","v4","v5")]

## Agora usando a função select()

df %>% select(1,2,4,5,9:13) # o comando pipe diz o que é pra fazer com o dataframe 

df %>% select(id, sexo, escolaridade, estado_civil,v1,v2,v3,v4,v5)
### note que o dplyr não requer aspas para o nome das colunas.


# podemos salvar esse novo dataframe com um novo nome. Ao rodar o código abaixo, será criado um objeto df1 no Global Environment

df1 <- df %>% select(1,2,4,5,9:13)

# usar select para deletar uma coluna 

df1 %>% select(-4) # deletar a coluna estado_civil

# usar select para reordenar as colunas

df1 %>% select(5:9,1,3,2,4)  

## OU

df1 %>% select(5:9,everything())

# Outras possibilidades

df %>% select(contains("cola"))

df %>% select(ends_with("dade"))

df %>% select(starts_with("v"))

# vamos aproveitar e deletar a última coluna do df, colunas 14

df <- df %>% select(-14)
# df %>% select(-c(14,15))
# df %>% select(-c(renda_cod,escola_cod))

# df <- df %>% select(-c(renda_cod,escola_cod))

# se quiser selecionar um grupo de variáveis que começam com as mesmas letras

df %>% select(starts_with("v"))
df %>% select(starts_with(c("v","sum","mean")))

# ou selecionar variáveis que terminam com as mesmas letras (ou números)

df %>% select(ends_with("dade"))

# seleção de variáveis usando operadores booleanos

df %>% select(!ends_with("dade"))

df %>% select(where(is.factor))

df %>% select(where(is.numeric) & starts_with(c("i")))
df %>% select(where(is.numeric) & starts_with(c("i","v")))

```

### filter()

Se a função `select()` permite a seleção de colunas de um dataframe, a função `filter()` permite a seleção de **linhas**.

```{r}
#| label: filter

## se quisermos filtrar somente os participantes do sexo masculino

df %>% filter(sexo == "masculino")

## pode-se acrescentar outras variáveis para filtrar
## por exemplo, filtrar participantes do sexo masculino, com nivel fundamental de escolaridade

df %>% filter(sexo == "masculino",escolaridade == "fundamental")

## ou ainda participantes do sexo masculino, do esnisno fundamental e solteiro/a
df %>% filter(sexo == "masculino",escolaridade == "fundamental",estado_civil == "solteiro/a")

## se quisermos retirar do banco todos os participantes com ensino fundamental.
## observe que o ponto de exclamação no código é uma espécie de "tudo, menos..."
df %>% filter(!escolaridade == "fundamental")
df %>% filter(!escolaridade == "fundamental",renda>=3000)

## ou, se quiser selecionar participantes com renda_total superior ou igual a R$ 2000,00.
df %>% filter(renda_total >= 2000)

## se quisermos selecionar uma subamostra com base em duas ou mais informações DE UMA MESMA VARIÁVEL, podemos usar a função %in%

df %>% filter(escolaridade == "fundamental", escolaridade == "superior") 
# Esse comando acima NÃO FUNCIONA porque estamos tentando selecionar duas condições dentro da mesma variável. Aí, nesse caso precisamos combinar a função filter com o operador %in%

df %>% filter(escolaridade %in% c("fundamental", "superior")) # FUNCIONA

# também funciona a alternativa
df %>% filter(escolaridade == "fundamental" | escolaridade == "superior") 

## OBS.: lembrando que se quisermos salvar a filtragem em um novo dataframe...
df_renda_maior2000 <- df %>% filter(renda_total >= 2000)
```

As funções `select()` e `filter()` são muito úteis para limpeza do banco de dados.
Por exemplo, quando baixamos um banco de dados do google formulário, ele vem com as informações de data e hora que o participante respondeu o questionário, com as respoostas ao TCLE, que normalmente não iremos utilizar nas análises.
Então, podemos deletá-las usando a função `select()`.
Outra aplicação muito comum é para criar um *subset* do arquivo base, que contenha somente os itens de um dos instrumentos, para análise de suas propriedades psicométrias.\

De forma semelhante, podemos usar a função `filter()` para eliminar sujeitos que não atendem aos critérios de inclusão da pesquisa.
Ou selecionar um *subset* do banco de dados, que contenha os sujeitos de interesse.

### slice()

Uma opção para selecionar casos com base na linha inteira é a função `slice()`.

```{r}
#| label: slice

# selecionar linhas inteiras
df %>% slice(1:3)
df %>% slice(1,4,6)

# selecionar por exclusão
df %>% slice(-1)
df %>% slice(-c(1,6))
df %>% slice(-1,-6)

# sortear uma parte do banco de dados (proporção ou N fixo)
df %>% slice_sample(prop = .35)   
df %>% slice_sample(n=3)
```

### arrange()

Por sua vez, a função `arrange()`, ordena os dados por um critério.

```{r}
#| label: arrange

# Ordenar df por idade
df %>% arrange(idade)

# Ordenar df por ordem decrescente de renda_total
df %>% arrange(desc(renda_total))

# É possível inserir mais de uma variável, por exemplo, sexo e renda_total
df %>% arrange(sexo,desc(renda_total))
```

A função `mutate()` permite criar variáveis dentro de um dataframe.
É muito útil para calcular pontuações a partir de itens, por exemplo, ou para fazer transformações de outras variáveis.\

### mutate

```{r}
#| label: mutate

# calcular as pontuações das pessoas nos itens de v1 a v5.
df %>% mutate(escore = v1+v2+v3+v4+v5)
df %>% mutate(escore = (v1+v2+v3+v4+v5)/5)
# se quisermos salvar a nova variável, então o código seria...
df <- df %>% mutate(escore = v1+v2+v3+v4+v5)

# alternativa

df %>% select(starts_with("v")) %>% rowSums()
df %>% select(starts_with("v")) %>% rowMeans()
# remover label da variável escore
# escore <- unvr(df$escore)
# df$escore <- escore
glimpse(df)
```

### group_by

A função `group_by` agrupa os resultados de uma operação e, geralmente, é usada juntamente com alguma outra operação, como por exemplo, a função `summarise()`.

```{r}
#| label: group_by

# calcular as médias da variável escore, por sexo (grupo_by(sexo))
df %>% group_by(sexo) %>% count(escolaridade)
df %>% group_by(sexo) %>% summarise(mean(escore))
df %>% group_by(sexo,escolaridade) %>% summarise(mean(escore))
```

### rename

Às vezes, é necessário renomear uma ou mais variáveis de um dataframe.
Para isso, podemos usar a função `rename()` do dyplr.

```{r}
#| label: rename

df %>% rename(item1 = v1,
              item2 = v2,
              item3 = v3,
              item4 = v4,
              item5 = v5)

# remover a variável escore
df <- df %>% select(-14)
```

### Função `across`

A função `across()`, do pacote [dplyr]{.underline}, é utilizada para **aplicar uma ou mais funções a múltiplas colunas de um data.frame de forma simultânea**, dentro de verbos como `mutate()`, `summarise()` ou `filter()`.

Seu funcionamento baseia-se em dois elementos principais: a **seleção das colunas** (`.cols`) e a **função a ser aplicada** (`.fns`).
A seleção pode ser feita de forma explícita (indicando nomes de variáveis) ou por critérios, como tipo de dado (por exemplo, `where(is.numeric)`).

```{r}
str(df)

# Calcular a média de diversas variáveis
df %>% summarise(across(starts_with("v"),mean))

# apreentar no fomato tabela
# df %>% 
#   summarise(
#     across(
#       starts_with("v"),
#       list(mean = mean, sd = sd),
#       .names = "{.col}_{.fn}"
#     )
#   ) %>% as.data.frame()

# montar uma tabela
# df %>% 
#   summarise(
#     across(
#       starts_with("v"),
#       list(mean = mean, sd = sd),
#       .names = "{.col}_{.fn}"
#     )
#   ) %>%
#   pivot_longer(
#     cols = everything(),
#     names_to = c("variavel", ".value"),
#     names_sep = "_"
#   )
```

# Exercícios 4

Nos próximos exercícios vamos trabalhar com a base de dados imdb, que apresenta uma série de informações sobre filmes disponibilizados pela Amazon.
Baixe o arquivo imdb.xlsx e importe-o para dentro do R com o script abaixo:

```{r}
#| label: baixar imdb
#| warning: false

# criar um objeto com a url onde do arquivo
link_imdb <- 
  "https://raw.githubusercontent.com/jmhbueno/2026_Intro_R/main/imdb.xlsx"

# Importar o arquivo do githug para o computador (fora do R)
download.file(
  url = link_imdb,
  destfile = "imdb.xlsx",
  mode = "wb")

# importar planilha para dentro do R
imdb <- read_xlsx("imdb.xlsx")

# visualizar o arquivo importado
str(imdb)

```

1.  Crie uma variável id para todos os sujeitos do dataframe e coloque essa variável na primeira coluna. Não se esqueça de salvar essa transformação no dataframe imdb.

```{r}
#| label: ex4.1
#| code-fold: true
#| code-summary: resposta
#| eval: false


imdb$id <- paste("s",1:nrow(imdb),sep = "")

imdb <- imdb %>% select(id,everything())
```

2.  Selecione as variáveis título, duração, cor e gênero dos 1000 primeiros casos do banco de dados. Não precisa salvar.

```{r}
#| code-fold: true
#| code-summary: resposta
#| eval: false
imdb %>% select(titulo,duracao,cor,generos) %>% slice(1:1000)
```

3.  Monte um dataframe somente com os filmes do diretor Clint Eastwood. Salve-o como imdb_clint.

```{r}
#| code-fold: true
#| code-summary: resposta
#| eval: false
imdb_clint <- imdb %>% filter(diretor == "Clint Eastwood")
```

4.  Reorganize o dataframe com filmes do diretor Clint Eastwood por ordem decrescente de receita e visualise os dados para ver se funcionou. Salve o dataframe com o mesmo nome.

```{r}
#| code-fold: true
#| code-summary: resposta
#| eval: false
imdb_clint <- imdb_clint %>% arrange(desc(receita))
imdb_clint
```

5.  Selecione uma amostra aleatória do dataframe imdb com 45% dos filmes relacionados. Não precisa salvar.

```{r}
#| code-fold: true
#| code-summary: resposta
#| eval: false
imdb %>% slice_sample(prop = .45)

sample_frac(imdb, 0.45, replace = FALSE) # superseded

```

6.  Calcule as médias de orçamento e de receita, por diretor. Salve o resultado num objeto chamado imdb_lucro.

```{r}
#| code-fold: true
#| code-summary: resposta
#| eval: false

glimpse(imdb)

imdb$orcamento <- 
  imdb$orcamento %>% as.numeric()

imdb$receita <- 
  imdb$receita %>% as.numeric()

imdb_lucro <- 
  imdb %>% 
  group_by(diretor) %>% 
  summarise(Orçamento_médio = mean(orcamento, na.rm = TRUE), 
            Receita_média = mean(receita, na.rm = TRUE))

print(imdb_lucro)
```

7.  No dataframe anterior, crie a variável lucro, a partir das médias de orçamento e receita. Identifique o diretor mais lucrativo e o que dá mais prejuízo.

```{r}
#| code-fold: true
#| code-summary: resposta
#| eval: false

# o mais lucrativo
imdb_lucro %>% mutate(lucro = Receita_média - Orçamento_médio) %>% arrange(desc(lucro))
max(imdb_lucro$Receita_média - imdb_lucro$Orçamento_médio, na.rm = TRUE)


# o que dá mais prejuízo
imdb_lucro %>% mutate(lucro = Receita_média - Orçamento_médio) %>% arrange(lucro)

```

8.  Voltando ao dataframe completo (imdb). Obtenha um dataframe que contenha somente os diretores que tiverem 3 filmes ou mais no catálogo.

Dica1: A informação de quantos filmes cada diretor tem, não está diretamente disponível no dataframe.
O que a gente tem é uma linha por filme.
Então, o mesmo diretor pode constar em várias linhas, correspondentes aos filmes que ele dirigiu.

Dica2: nesse caso, temos que usar o operador `%in%` ao invés de `==` porque `%in%` permite comparar objetos de tamanhos diferentes, enquanto o `==` só permite comparar objetos de tamanhos iguais, ou uma coluna com UMA informação.
Veja o exemplo com o dataframe big_five

O BIG_FIVE NÃO ESTÁ COM AS COLUNAS TRADUZIDAS PARA O PORTUGUÊS....


```{r}
#| code-fold: false
#| code-summary: resposta
#| eval: false

# no dataframe big_five, se quisermos filtrar os participantes estadunidenses, podemos usar o filter. 
big_five %>% filter(país == "US") %>% glimpse()

# porém, se quisermos filtrar os países com mais de 100 participantes, podemos fazer o seguinte:
# pegue o dataframe big_five; ENTÃO, conte a frequência dos países; ENTÃO, filtre os países cujo n for maior que 100. Guarde essa tabela num objeto chamado pais.
pais <- big_five %>% count(país) %>% filter(n>=100)

# guardar somente a coluna com o nome dos países selecionados.
lista_país <- pais$país

# com isso obtemos uma lista dos países (lista_país) que contêm mais de 100 participantes. Agora, queremos selecionar em big_five$país somente aqueles que forem iguais a um dos países constantes na lista_país. Para isso temos que usar o código %in% ao invés de == 

big_five %>% filter(país %in% lista_país) %>% glimpse()

# se rodarmos com == no lugar de %in% vai dar erro porque o comprimento da lista não é igual ao comprimento do dataframe big_five.

#big_five %>% filter(país == lista_país) 

```

```{r}
#| code-fold: true
#| code-summary: resposta
#| eval: false

# contar a ocorrência de diretores e filtrar os que aparecem 3x ou mais.
imdb_diretores_3mais <- imdb %>% count(diretor) %>% filter(n>=3) %>% arrange(n)

# imdb %>% count(diretor) %>% filter(n>=3) %>% select(diretor)
# retirar somente o vetor "diretores" do objeto imdb_diretores_3mais 
vetor_diretores <- imdb_diretores_3mais$diretor

# filtrar imdb caso o que estiver em diretor seja igual a um dos diretores constantes no vetor_diretores. 
imdb_sub1 <- imdb %>% filter(diretor %in% vetor_diretores)
```

9.  Entre os diretores com 3 filmes ou mais, qual tem maior média de nota_imdb?

```{r}
#| code-fold: true
#| code-summary: resposta
#| eval: false

imdb_sub1 %>% group_by(diretor) %>% summarise(média_imdb = mean(nota_imdb))%>% arrange(desc(média_imdb))
imdb_sub1 %>% group_by(diretor) %>% summarise(média_imdb = mean(nota_imdb))%>% arrange(média_imdb)
```

## Combinação de variáveis (left_join, right_join, inner_join, full_join, semi_join, anti_join)

Num primeiro caso, vamos combinar dois data frames com o mesmo número de linhas, mas com colunas diferentes.
Para isso, é necessário ter pelo menos uma variável em comum nos dois bancos de dados.
Essa variável será usada pela função para combinar os dois dataframes.

```{r}
#| label: left_join

## criando df2 para combinar com df
df2 <- 
data.frame(id = c("s1","s2","s3","s4","s5","s6"),
           Trabalho = c(1,1,0,0,1,1),
           Filhos = c(0,1,1,0,1,1),
           renda_total = c(1500,2000,2500,3000,3500,4000))

left_join(df,df2) # Para salvar o novo dataframe, deve-se apontar a função para um novo objeto.
```

Note que a função reconheceu duas variáveis em comum (id e renda_total) e sinalizou isso dizendo `Joining, by = c("id", "renda_total")` no início dos resultados.
Mas, muitas vezes a situação é mais complexa.
Podemos ter um segundo dataframe com informações adicionais de apenas **ALGUNS** participantes que estão no primeiro dataframe.
Além disso, podemos ter participantes adicionais, que não estão no primeiro dataframe.

```{r}
#| label: exemplo left_join

# Não temos mais os participantes s2 e s4 e temos outros participantes (s7 a s10), que não estão em df
df2 <- 
data.frame(id = c("s1","s3","s5","s6","s7","s8","s9","s10"),
           Trabalho = c(1,0,1,1,1,0,1,0),
           Filhos = c(0,1,1,1,0,0,1,1))

left_join(df,df2)
```

Observe que somente os **DADOS EM COMUM** foram para o novo dataframe.
Ou seja, participantes que não constavam em df não foram acrescentados e informações não disponíveis em df2 sobre participantes de df foram registradas como `NA`.
A função chama-se `left_join` exatamente por tomar o dataframe à esquerda (o primeiro) como referência para fazer as alterações.\

Se quisermos usar o segundo dataframe como referência (df2), podemos usar a função `right_join`

```{r}
#| label: right_join

right_join(df,df2)
```

Caso se queira apenas as informações que constem **em ambos os dataframes**, pode-se usar a função `inner_join`.

```{r}
#| label: inner_join

inner_join(df,df2)
```

Caso se queira a **JUNÇÃO COMPLETA DOS DOIS DATAFRAMES**, pode-se usar a função `full_join`.

```{r}
#| label: full_join

full_join(df,df2)
```

Caso a variável comum esteja com nomes diferentes nos dois dataframes, basta acrescentar essa informação ao comando.

```{r}
#| label: left_join com nomes diferentes

df2 <- 
data.frame(Participantes = c("s1","s3","s5","s6","s7","s8","s9","s10"),
           Trabalho = c(1,0,1,1,1,0,1,0),
           Filhos = c(0,1,1,1,0,0,1,1))

left_join(df,df2, by = c("id" = "Participantes"))
```

A função `semi_join` pode ser empregada para filtrar as observações (linhas) de df que possuem correspondência em df2.

```{r}
#| label: semi_join

semi_join(df,df2, by = c("id" = "Participantes"))
```

Note que nenhuma variável é acrescentada, mas o dataframe é reduzido para apenas as observações de df que apresentam todas as informações em df2.
O contrário também pode ser obtido, ou seja, as informações de df que NÃO APRESENTAM CORRESPONDÊNCIA em df2.
Para isso, devemos usar a função `anti_join`.

```{r}
#| label: anti_join

anti_join(df,df2, by = c("id" = "Participantes"))
```

## Combinação de observações (union, setdiff, intersect, bind_rows)

O dataframe `df3` contém cinco observações (s6 a s10) compatíveis com as variáveis de `df`.
sendo que as informações do sujeito s6 estão repetidas em ambos os dataframes.

```{r include=FALSE}
#| label: combinação de observações

df3 <- 
  data.frame(
    id = c("s6","s7","s8","s9","s10"),
    sexo = c("masculino","feminino","masculino","masculino","feminino"),
    idade = c(34,55,43,39,15),
    escolaridade = c("superior","superior","médio","fundamental","médio"),
    estado_civil = c("casado/a","casado/a","casado/a","casado/a","casado/a"),
    renda = c(3500,2500,1000,1500,4000),
    bonus = c(rep(500,5)),
    renda_total = c(4000,3000,1500,2000,4500),
    v1 = c(4,2,1,3,1),
    v2 = c(5,3,2,1,1),
    v3 = c(3,2,2,1,5),
    v4 = c(5,2,2,3,1),
    v5 = c(3,1,2,4,5))

# Atribuir labels às variáveis v1 a v5

# df3  <- apply_labels(df3,
#        v1 = "Você costuma se atrasar para as aulas?",
#        v2 = "Quanto você confia na sua capacidade de aprender?",
#        v3 = 'Quão bem você se relaciona com outras pessoas na sua escola?',
#        v4 = 'Quanto você gosta de sua escola?',
#        v5 = 'Quanto você procrastina para estudar?')
# glimpse(df)
# glimpse(df3)
```

Para unir todas as observações de df e df3 podemos usar a função `union`.

```{r}
#| label: union

union(df,df3)
```

Para selecionar somente as observações em comum nos dois dataframes, podemos usar a função `intersect`.

```{r}
#| label: intersect

intersect(df,df3)
```

Para selecionar somente as observações únicas de df, podemos usar a função `setdiff`.

```{r}
#| label: setdiff

setdiff(df,df3)
setdiff(df3,df)
```

Para unir os dataframes df e df3, mas colocando uma identificação de onde veio cada observação, podemos usar `bind_rows`.

```{r}
#| label: bind_rows

bind_rows(df,df3,.id="grupo")
```

Note, porém, que a saída incluiu duas vezes o sujeito s06, porque a função bind_rows simplesmente une os dois dataframes, sem fazer nenhum tipo de concatenação entre eles.

# Pacote `tidyr`

O pacote `tidyr` também pertence à família `tidyverse` e apresenta algumas funções que facilitam a manipulação de variáveis, na maioria das vezes, envolvendo todo o dataframe.

O objetivo do `tidyr` é ajudá-lo a criar dados organizados.
Dados organizados são dados em que:

-   Cada coluna é variável.

-   Cada linha é uma observação.

-   Cada célula é um único valor.

O `tidyr` descreve uma maneira padrão de armazenamento de dados que é usada sempre que possível em todo dataframe.

Se você garantir que seus dados estejam organizados, poderá concentrar mais tempo em sua análise.

## Eliminar valores ausentes com a função `drop_na`

Função semelhante a na.omit, mas que permite informar em quais variáveis se quer verificar a existência de valores ausentes.

```{r}
#| label: eliminação de NAs


# utilização genérica da função
df %>% drop_na()

# informando que só desejo eliminar as observações que continerem NA nas variáveis v1 a v5
df %>% drop_na(v1:v5)
```

## Substituir valores ausentes com a função `replace_na`

```{r}
#| label: substituição de NAs
 
df %>% replace_na(list(idade = 0))
# df %>% replace_na(list(idade = "não informado")) # não roda porque a variável está estruturada no formato numérico
df %>% replace_na(list(idade = mean(idade, na.rm = TRUE)))
```

## Separar uma variável em duas colunas

```{r}
#| label: separar uma variável em duas

# paste("s",1:5,sep="")
# seq(1000,by=500,length=6)
# Criando um banco com informações para serem separadas.
df4 <- df %>% mutate(cod = paste(id,c(2012,2011,2015,2011,2013,2014),sep = "/"))

# para separar o código do sujeito e o ano de entrada podemos usar a função separate
df4 %>% separate(cod, sep = "/", into = c("cod_suj","ano_de_entrada"))
```

No caso acima, a variável cod tinha um separador das informações: a barra.
Mas há casos em que não se tem nem isso.

```{r}
# recriando df4 com três informações na última coluna
# Os dois prmeiros caracteres informam o código do sujeito
# os quatro caracteres seguintes informam o ano de entrada
# o último caractere informa a ordem de registro

df4 <- 
  df %>% 
  mutate(
    cod = paste(id,c(2012,2011,2015,2011,2013,2014),c(3,1,5,2,6,4),sep = ""))

# para separar devemos identificar que os caracteres 2 e 6 são os últimos do primeiro e segundo blocos, respectivamente.

df4 %>% separate(cod, sep = c(2,6), into = c("cod_suj","ano_de_entrada","ordem_de_entrada"))
```

## Alterar o layout dos dados

Muitas vezes, para realizar análises estatísticas no R, é necessário alterar a disposição dos dados.
A seguir são apresentadas algumas funções do tidyr que podem auxiliar nesse processo.
Uma delas é a função `gather`.

Suponhamos que no dataframe df as variáveis v1 a v5 são medidas de um mesmo atributo ao longo do tempo.Assim, desejamos representá-la em apenas uma coluna.

Para isso, devemos informar três argumentos:

-   O `key`, que estabelece o nome da variável que irá receber as variáveis das colunas desejadas (v1 a v5).

-   O `value`, que estabelece o nome da variável que irá conter os valores referentes à cada observação da variável `key`.

-   A seleção das colunas que se deseja transformar em uma única coluna (v1 a v5.

```{r}
df5 <- df %>% gather(key = "v1_a_v5", value = "valores_de_v",v1:v5)
```

A função `spread` é a inversa da função `gather`.
Ela transforma os valores dispostos em formato longo para o formato amplo.

```{r}
df5 %>% spread(v1_a_v5,valores_de_v)
```

Recentemnete, as funções `gather` e `spread` foram substituídas pelas funções `pivot_longer` e `pivot_wider`, respectivamente.
A tendência é que as primeiras sejam descontinuadas em breve...

## pivot_longer e pivot_wider (funções tidyr)

Às vezes precisamos fazer transformações no formato do banco de dados para fazer alguma análise estatística ou gráfico.
Precisamos transformar as linhas em colunas ou as colunas em linhas.
Esses dois comandos do dplyr ajudam a realizar esses procedimentos.

Começando pelo `pivot_longer()`, que permite montar um dataframe com **diferentes observações de um mesmo sujeito em diferentes linhas**.

```{r}
# Para usar a função pivot, os dados não podem conter labels ou levels
# então, vamos retirar os labels dos itens v1 a v5.
# Para isso, vamos usar a função unlab() do expss.

# df$v1 <- unlab(df[,9])
# df$v2 <- unlab(df[,10])
# df$v3 <- unlab(df[,11])
# df$v4 <- unlab(df[,12])
# df$v5 <- unlab(df[,13])
# 
# glimpse(df)

df6 <- df %>% select (1,2,9:13) %>% pivot_longer(cols = 3:7,               # variáveis a serem unidas em uma só. 
                                                 names_to = "observações", # nome dessa nova variável
                                                 values_to = "valores")    # valores correspondentes à nova variável

print(df6)
# podemos inserir mais variáveis
# podemos usar uma função para identificar as variáveis que desejamos no formato longo.

df %>% select (1,2,3,4,9:13) %>% pivot_longer(starts_with("v"),           # função para selecionar variáveis
                                              names_to = "observações",   
                                              values_to = "valores")

# Se houver dados faltantes na variável "valores", podemos eliminar essas observações com o comando values_drop_na

df %>% select (1,2,3,4,9:13) %>% pivot_longer(starts_with("v"), 
                                              names_to = "observações", 
                                              values_to = "valores", 
                                              values_drop_na = TRUE) # função para remover dados faltantes.

```

Este último comando diz, pegue o dataframe df, selecione as colunas 1,2,9:13 e aplique o pivot_longer considerando que eu quero transformar as colunas de 5 a 9 (essas colunas são do dataframe selecionado) em uma só variável, que vai se chamar "observações".
Os valores das variáveis v1 a v5 vão para uma nova variável chamada "valores".

Para voltar o df5 para o formato amplo, podemos usar a função `pivot_wider()`.

```{r}
pivot_wider(df6,
            names_from = observações,
            values_from = valores)

pivot_wider(df5,
            names_from = v1_a_v5,
            values_from = valores_de_v)
```
