---
title: "Estatística no R - 2026.1"
subtitle: "Disciplina: Metodologia em Pesquisa Quantitiva"
author: "Prof. Maurício Bueno"
date: "`r Sys.Date()`"
format:
  html:
    toc: true
    toc-depth: 3
    toc-title: "Sumário"
    toc-expand: true
    toc-location: left
  docx: 
    toc: true
    toc-depth: 3
    prefer-html: true
execute: 
  eval: true
editor: 
  markdown: 
    wrap: sentence
editor_options: 
  chunk_output_type: console
---

Esta disciplina tem o objetivo de instrumentalizar o aluno para a realização das análises estatísticas mais empregadas em pesquisas em psicologia, no ambiente de programação R.
Inicialmente, vamos carregar e ativar os pacotes que iremos utilizar na disciplina.

# Carregamento dos pacotes

```{r}
# Comando para atualizar todos os pacotes
# update.packages(ask = FALSE)

pacman::p_load(tidyverse,psych,corrplot,pander,knitr,lavaan,car,DescTools,
               kableExtra,readxl,effectsize,broom,report,ggpubr,ez)

# options(repos = c(CRAN = "https://cran.rstudio.com/"))

```

A função p_load, do pacote pacman, verifica se um pacote está instalado e em caso negativo tenta instalar o pacote a partir do CRAN ou de qualquer outro repositório na lista de repositórios do pacman.

Utilizando os comandos a seguir, você pode baixar a versão completa deste arquivo em .html e em .qmd, com todas as funções aprendidas no curso e outras adicionais.

```{r}
link_StatR_2026_html <- "https://github.com/jmhbueno/Arquivos_aulas/raw/main/2026_StatR_alunos.html"

## Importa o arquivo do github para o computador (fora do R)
download.file(
  url = link_StatR_2026_html,
  destfile = "StatR_2026_github.html",
  mode = "wb")

link_StatR_2026_qmd <- "https://github.com/jmhbueno/Arquivos_aulas/raw/main/2026_StatR_alunos.qmd"

## Importa o arquivo do github para o computador (fora do R)
download.file(
  url = link_StatR_2026_qmd,
  destfile = "StatR_2026_github.qmd",
  mode = "wb")

```

# Importar banco de dados

## dataset

O banco de dados a seguir gerou os dados publicados no artigo "[Sintomas de depressão e ansiedade em uma amostra representativa de universitários espanhóis, portugueses e brasileiros](#0)".
Sugere-se a leitura desse artigo para a compreensão dos dados.

```{r}
#| label: baixar scritp completo

# Baixar o banco de dados dataset da internet (github) para o seu computador

## Cria um objeto com o endereço (link) onde está o arquivo
link_dataset <- "https://raw.githubusercontent.com/jmhbueno/R_Stat/04bd66b277606ad8d68047b49eda010e5739d9b2/dataset_mapfre.csv"

## Importa o arquivo do github para o computador (fora do R)
download.file(
  url = link_dataset,
  destfile = "dataset.csv",
  mode = "wb")

dataset <-                 # nome atribuído ao dataframe
  read.csv(                # função da base para importar arquivos csv
    "dataset.csv",         # nome do arquivo csv
    encoding="UTF-8",      # codificação para ler cedilhas, til, etc...
    stringsAsFactors=TRUE) # transformar variáveis string em fator

## OBS: É necessário que o arquivo csv esteja no diretório de trabalho do R.

# Observar o banco de dados
glimpse(dataset)
```

O banco de dados a seguir, está disponível no site [Open-Source Psychometrics Project](https://openpsychometrics.org/_rawdata/).
Lá, há vários outros bancos de dados reais, que foram coletados através do próprio site.
Alguns deles geraram artigos, cujas referências estão [aqui](https://openpsychometrics.org/_rawdata/cited/).
Muito bom para exercícios com o R, por exemplo, ou utilização em aulas de psicometria, estatística, etc.

O banco de dados abaixo contém dados de 19.719 respondentes, de diversas nacionalidades, além de informações sociodemográficas, como gênero, idade, raça, língua nativa, país, entre outros.
Os 50 itens do instrumento foram retirados do [International Personality Item Pool](https://ipip.ori.org/).

## big_five

```{r}
#| label: baixar big_five.xlsx

# criar um objeto com a url onde do arquivo
link_bf <- 
  "https://raw.githubusercontent.com/jmhbueno/2026_Intro_R/main/big_five.xlsx"

# Importar o arquivo do githug para o computador (fora do R)
download.file(
  url = link_bf,
  destfile = "big_five.xlsx",
  mode = "wb")

# importar planilha para dentro do R
big_five <- read_xlsx("big_five.xlsx")

# visualizar o arquivo importado
str(big_five)

#Calcular as pontuações nos fatores
names(big_five) %>% as.data.frame()
big_five$extr <- big_five %>% select( 8:17) %>% rowMeans()
big_five$neur <- big_five %>% select(18:27) %>% rowMeans()
big_five$amab <- big_five %>% select(28:37) %>% rowMeans()
big_five$cons <- big_five %>% select(38:47) %>% rowMeans()
big_five$aber <- big_five %>% select(48:57) %>% rowMeans()
```

# Estatísticas descritivas de frequência

A forma mais simples de descrever algo quantitativamente é contando o número de ocorrências.
Por exemplo, podemos descrever uma amostra quanto à escolaridade, contando as ocorrências de ensino fundamental, ensino médio e ensino superior.
As formas mais comuns para sumariar esses dados de forma mais amigável para o leitor é através de **tabelas** e **gráficos**.
Vamos ver essas formas a seguir.

## Tabelas de frequência com a função `table() {base}`

```{r}
#| label: Tabelas de Frequência

# Tabulando dados
## descrição de uma variável: país de origem
table(dataset$country)

## descrição de uma variável (sexo) por outra (país)
table(dataset$country, dataset$sex)

## embelezamento: colocação de margens na tabela (função kable, do pacote knitr)
table(dataset$country, dataset$sex) %>% kable()

## Tabulação em dataframe com porcentagens
table(dataset$country, dataset$sex) %>% # monta a tabela simples
  as.data.frame() %>%                   # transforma a tabela em um dataframe
  mutate("%" = Freq*100/sum(Freq)) %>%  # cria uma coluna adicional com a porcentagem
  kable()                               # desenha as colunas e linhas da tabela
```

Obs.: No último caso, combinamos funções da base (table e as.data.frame) com funções de outros pacotes (mutate, do dplyr, e kable, do knitr) para.

## Tabelas de frequência com a função `count() {dplyr}`

```{r}
# Contar uma variável
dataset %>%                       # chama o dataframe
  count(country) %>%                  # conta as frequências
  mutate("%" = n*100/sum(n)) %>%  # calcula as porcentagens e coloca na coluna "%"
  kable()                        # 

# Contar uma variável x em função de uma y, com totalização integral.

dataset %>% 
  count(country,sex) %>% 
  mutate("%" = n*100/sum(n)) %>%
  kable()

dataset %>%
  count(sex, country) %>%
  mutate("%" = n*100/sum(n)) %>%
  kable(format = "html", digits = 2) %>%
  kableExtra::kable_styling(full_width = TRUE)

# Contar uma variável x em função de outra y, com totalização pelas categorias de x.
# as funções kable melhoram o visual e permitem que a tabela seja copiada e colada no word, para ajustes.
dataset %>% 
  filter(!is.na(sex)) %>% 
  group_by(sex) %>% 
  count(country) %>% 
  mutate(porc = n/sum(n)*100) %>% 
  kable(format = "html", digits = 2) %>%
  kable_styling(full_width = TRUE)
```

Vá além: explore as possibilidades de criar tabelas de resultados descritivos com a função `tabyl` do pacote `janitor`.

## Gráficos de frequência

Muitas vezes, deseja-se alterar cores de um gráfico, seja de suas linhas, pontos, barras, fatias de pizza, etc.
As cores podem ser inseridas pelo seu nome ou pelo seu código.
[Clique aqui](http://www.stat.columbia.edu/~tzheng/files/Rcolor.pdf) para baixar um arquivo com os nomes das cores do R...
e [aqui](https://coolors.co/) para acessar um site gerador de paletas de cores, por código.
Os códigos devem ser inseridos após uma hashtag (#).

### Gráficos de barras

```{r}

# Contar as frequências por país e gravar
tab_bar <- table(dataset$country)

# Gráfico de barras utilizando o pactoe graphics, da base do R
barplot(tab_bar,
        col = "dodgerblue",        # cor do preenchimento
        border = "black",          # cor da borda
        main = "Número de participantes por país",
        xlab = "País",
        ylab = "Frequência")

bp <- barplot(tab_bar,
              col = "dodgerblue",
              border = "black",
              main = "Número de participantes por país",
              xlab = "País",
              ylab = "Frequência",
              ylim = c(0, max(tab_bar) * 1.15))  # espaço para o texto acima das barras

# Adicionar os valores acima das barras
text(x = bp,
     y = tab_bar,
     labels = tab_bar,
     pos = 3,               # acima do ponto
     cex = 0.9,             # tamanho da letra         
     font = 2)              # negrito


```

# Estatísticas descritivas

## Medidas de tendência central e de dispersão

A descrição dos dados geralmente é realizada pelas seguintes estatísticas: Média, desvio padrão, mediana, amplitude, mínimo, máximo, assimetria e curtose.
Algumas dessas análises (média, desvio padrão e mediana) informam sobre o ponto central da distribuição das medidas.
Outras, como o desvio padrão, a amplitude, a assimetria e a curtose informam sobre a forma como os valores se afastam do ponto central.

Aqui, é importante atentar para a **distribuição normal**, cujas características são apresentadas na Figura abaixo.

### Medidas de tendência central: mean,median

```{r}
## mean()
mean(dataset$age, na.rm = TRUE)

## median()
median(dataset$age, na.rm = TRUE)
```

### Medidas de dispersão: min, max, range, skew, kurtosi, sd

```{r}
## min()
min(dataset$age, na.rm = TRUE)

## max()
max(dataset$age, na.rm = TRUE)

## range()
range(dataset$age, na.rm = TRUE)

## skewness()
# moments::skewness(dataset$age, na.rm = TRUE) # pacote moments 
skew(dataset$age, na.rm = TRUE)                # pacote psych

## kurtosis()
# moments::kurtosis(dataset$age, na.rm = TRUE) # pacote moments
kurtosi(dataset$age, na.rm = TRUE)             # pacote psych

## sd()
sd(dataset$age, na.rm = TRUE)

```

## Funções que sumariam dados

### summary {base}

```{r}

# summary() {base}
dataset %>% select(age) %>% summary()
```

### summarise {tidyverse}

```{r}

# summarise() {tidyverse}
dataset %>% 
  drop_na(sex,age,bai_sum,bdi_sum) %>%
  group_by(sex) %>% 
  summarise(idade = mean(age),
            BAI = mean(bai_sum),
            BDI = mean(bdi_sum)) %>% kable()
```

### describe e describeBy {psych}

```{r}

# describe() {psych}
describe(dataset$age, na.rm = TRUE) %>% kable()
describe(dataset$age, na.rm = TRUE) %>% select(n,mean,sd) %>% kable()
dataset %>% select(age,bai_sum,bdi_sum) %>% describe(na.rm = TRUE) %>% kable()

# describeBy
describeBy(bai_sum ~ country, 
           data = dataset) 

## Com mais de uma variável dependente
describeBy(bai_sum + bdi_sum ~ country, data = dataset)
```

Dica: vejam também a função tableby, do pacote `arsenal`, para produzir tabelas descritivas.

## Representação gráfica

### Gráficos de linhas

```{r}

# Extrair as médias de cada país
medias_bai <- c(9.01, 7.92, 8.55)   # BRAZIL, PORTUGAL, SPAIN
medias_bdi <- c(10.89, 9.05, 8.86)
paises <- c("Brazil", "Portugal", "Spain")

# Gráfico base com a linha do BAI
plot(1:3,                            # posições no eixo x
     medias_bai,
     type = "o",                     # linha + pontos
     col = "red",
     lwd = 2,                        # espessura da linha
     pch = 16,                       # tipo de ponto (círculo preenchido)
     cex = 1.5,                      # tamanho do ponto
     ylim = c(0, 12),                # Escala do eixo y
     xlab = "País",
     ylab = "Média",
     main = "Médias de Ansiedade e Depressão por País",
     xaxt = "n")                     # suprime o eixo x automático

# Adicionar os nomes dos países no eixo x
axis(1, at = 1:3, labels = paises)

# Adicionar a linha do BDI
lines(1:3,
      medias_bdi,
      type = "o",
      col = "blue",
      lwd = 2,
      pch = 16,
      cex = 1.5)         # tamanho do ponto

# Adicionar legenda
legend("bottomright",                  # Posição da legenda ("topright")
       legend = c("Ansiedade (BAI)", 
                  "Depressão (BDI)"),
       col = c("red", "blue"),
       lwd = 1,                      # espessura da linha
       pch = 16,                     # tipo de ponto
       bty = "n")                    # sem borda na legenda

```

### Boxplot

```{r}
# Organizar os dados em uma lista
dados_box <- list(
  "Ansiedade (BAI)" = dataset$bai_sum,
  "Depressão (BDI)" = dataset$bdi_sum)

# Boxplot
boxplot(dados_box,
        col = c("red", "blue"), # cor de preenchimento
        border = "black",       # cor da borda
        main = "Distribuição de Ansiedade e Depressão",
        ylab = "Pontuação",     # Rótulo do eixo y
        xlab = "",              # Rótulo do eixo x (vazio)
        notch = FALSE,          # TRUE adiciona um entalhe na mediana
        outline = TRUE,         # FALSE oculta os outliers
        lwd = 1.5)              # espessura das bordas

# Adicionar linha da mediana com valor
mediana_bai <- median(dataset$bai_sum, na.rm = TRUE)
mediana_bdi <- median(dataset$bdi_sum, na.rm = TRUE)

text(x = c(1, 2),
     y = c(mediana_bai, mediana_bdi),
     labels = c(mediana_bai, mediana_bdi),
     pos = 3,                   # posição acima do ponto
     cex = 0.9,
     font = 2)                  # negrito
```

Dica: procurem saber como fazer gráficos utilizando o ggplot2, um pacote da família tidyverse.
[Aqui](https://www.youtube.com/watch?v=DYsPRa3vpf0&list=PLOw62cBQ5j9X5eOavzeu9CaHMO6TFsPkY&pp=0gcJCbcEOCosWNin) tem uma playlist (vídeos) interessante e bem didática sobre esse assunto.

# Análises de associação entre variáveis

Muitas vezes, o pesquisador está interessado no estudo ou análise de relações entre variáveis.
Nesses casos, ele recorrerá a estatísticas como o teste de qui-quadrado (caso tenha variáveis do tipo nominal ou categórica), coeficiente de correlação de Pearson ou regressão linear, entre outras, quando as variáveis forem contínuas.

## Testes de Qui-Quadrado

O teste de qui-quadrado é uma **medida de associação entre variáveis categóricas**, das quais só temos a frequência de ocorrência.
Exide aderência: quando se deseja verificar as distribuições de probabilidades de cada categoria de uma variável em relação a um valor teórico esperado.

- de homogeneidade: quandstem três tipos de testes de qui-quadrado:

  - o se deseja verificar se as distribuições das categorias são as mesmas para diferentes subpopulações de interesse.

- de independência: verficiar se duas variáveis categóricas são independentes

Neste caso, vamos fazer uma análise de qui-quadrado de independência, a mais comumumente utilizada, com o **objetivo** de verificar se as pessoas estão distribuídas equitativamente pelos países quanto aos sexos masculino e feminino.

O primeiro passo para isso é montar uma tabela de contingência.

### Tabela de Contingência

Nesse caso, vamos usar a função da base `table()` para gerar uma tabela 2 x 3, duas linhas e três colunas, em que as linhas representarão os sexos masculino e feminino, e as colunas representarão os países: Brasil, Portugal e Espanha.
A hipótese nula é a de que NÃO HÁ diferenças estatisticamente significativas na distribuição de homens e mulheres dentro dos países.

```{r}
tabcont_sex_country <- table(dataset$sex,     # linhas
                             dataset$country) # colunas
```

O próximo passo é realizar a análise de qui-quadrado em si.

### Análise de qui-quadrado.

```{r}
# É bom salvá-la em um objeto porque tem mais informações do que as que são mostradas na análise.

# options(scipen = 999) # função para tirar a notação científica de potência.

# Qui-quadrado
chi_sex_country <- chisq.test(tabcont_sex_country)

chi_sex_country
# chi_sex_country$expected %>% round(digits = 0)
# chi_sex_country$observed


# options(scipen = 0)
```

Nesse caso, o X^2^ foi de 48,458, para 2 graus de liberdade, e o valor de p foi igual a 3.003e-11 (lê-se 3.003 x 10^-11^).
Ou seja, o qui-quadrado foi estatisticamente significativo, indicando que os participantes dos sexos masculino e feminino **não foram** distribuídos homogeneamente dentro dos países, rejeitando-se a hipótese nula.
Isso poderia ser relatado da seguinte forma:

**Relato:** *Foi realizado um teste qui-quadrado de independência para verificar se a distribuição dos sexos masculino e feminino foi homogênea entre os participantes dos três países (Brasil, Portugal e Espanha). Os resultados indicaram associação estatisticamente significativa entre sexo e país (χ²(2) = 48,46; p \< 0,001), sugerindo a rejeição da hipótese nula, pois a distribuição dos sexos não foi homogênea entre os países. A inspeção da tabela de contingência revelou que essa heterogeneidade se deve principalmente à amostra espanhola, que apresentou proporção de mulheres consideravelmente superior à de homens, enquanto Brasil e Portugal apresentaram distribuições mais equilibradas entre os sexos.*

### Representação em tabela

```{r}
dataset %>% 
  drop_na(sex) %>% 
  group_by(sex) %>% 
  count(country) %>% 
  mutate("%" = n*100/sum(n)) %>% 
  kable()
```

Pode-se observar que as distribuições de Brasil e Portugal são muito próximas, mas a da Espanha é bastante diferente, o que deve estar produzindo a significância estatística da distribuição.

### Representação gráfica

```{r}

# Tabela de contingência (já existe no seu script)
tabcont_sex_country <- table(dataset$sex, dataset$country)

# Gráfico de barras agrupadas
barplot(tabcont_sex_country,
        beside = TRUE,              # TRUE = barras lado a lado; FALSE = empilhadas
        col = c("#656d4a", "#936639"),
        border = "black",
        main = "Distribuição de Sexo por País",
        xlab = "País",
        ylab = "Frequência",
        legend.text = c("Feminino", "Masculino"),
        args.legend = list(
          x = "topleft",
          bty = "n",                # sem borda na legenda
          title = "Sexo"))
```

## Coeficientes de correlação: Pearson, Spearman e Kendall

Quando o interesse do pesquisador é investigar o grau de associação entre variáveis, ele pode empregar o Coeficiente de Correlação de Pearson.
Os resultados dessa análise podem variar de -1 a 1.
Resultados positivos revelam associação diretamente proporcional entre as variáveis, resultados negativos revelam associação inversamente proporcional entre as variáveis e resultados próximos de zero indicam que não há associação entre as variáveis.

Quando os dados apresentam distribuição normal, usamos o coeficiente de correlação de Pearson.
Para dados que não apresentam essa distribuição, usamos a correlação de Kendal ou Spearman.
Para isso, vamos usar a função `corrplot()` do pacote `corrplot`.
Portanto, é necessário instalar ( `install.packages("corrplot")`) e ativar `library(corrplot)` esse pacote.

### Matriz de correlações

```{r}

# matriz completa (correlações entre todas as variáveis)
matriz_comp <- corr.test(dataset[,c(3,89,92)])
matriz_comp <- corr.test(dataset[,c('age',"bai_sum","bdi_sum")])
## Visualização dos resultados
matriz_comp

## Visualização somente das correlações
matriz_comp$r
round(matriz_comp$r,digits = 2)
matriz_comp$n
matriz_comp$p

# matriz de correlações de ansiedade/depressão com idade
matriz_cruz <- corr.test(dataset[,c(89,92)], dataset[,3], method = "pearson")

## Visualização dos resultados
matriz_cruz

## Visualização somente das correlações
matriz_cruz$r
matriz_cruz$stars %>% kable()
round(matriz_cruz$r, digits = 2) %>% kable()
```

Os resultados são apresentados em três matrizes.
A primeira com os coeficientes de correlação, a segunda com o número de participantes empregado para o cálculo dos coeficientes, e a terceira com os p-values.
Para um coeficiente de correlação ser estatisticamente significativo, o p-value deve ser menor que 0,05, pois isso indica que o valor do coeficiente de correlação obtido seria muito raro em um banco de dados aleatórios.

Na matriz completa, nota-se que as correlações de bdi_sum e bai_sum com idade foram próximas de zero e com p-vlaues de 0,43 e 0,06, respectivamente, indicando que não há associação entre de ansiedade e depressão com idade.
Mas a correlação entre bdi_sum e bai_sum foi de 0,60 com p-value igual a 0,00 (nesses casos, relata-se p \< 0,01).
Exemplo de relato:

*Observou-se que houve correlação positiva e estatisticamente significativa entre ansiedade e depressão (r = 0,60; p \< 0,01) e correlações negativas e não significativas de ansiedade (r = -0,04; p = 0,06) e depressão (r = -0.02, p = 0,43) com idade.*

### Representação gráfica de correlações

```{r}

plot(x = dataset$bdi_sum,
     y = dataset$bai_sum,
     col = "black",
     pch = 16,                      # tipo de ponto
     cex = 0.7,                     # tamanho do ponto
     main = "Correlação entre Depressão e Ansiedade",
     xlab = "Depressão (BDI)",
     ylab = "Ansiedade (BAI)")

# Adicionar linha de regressão
abline(lm(bai_sum ~ bdi_sum,
          data = dataset,
          na.action = na.omit),
       col = "black",
       lwd = 2)
```

## Correlação parcial com a função pcor.test {ppcor}

```{r}
# Correlação parcial
## Primeiro passo instalar o pacote ppcor
options(repos = c(CRAN = "https://cloud.r-project.org"))# library(ppcor)

## Selecionar variáveis e eliminar missing values

partial_matrix <-
  dataset %>%                            # criar objeto partial_matrix 
  dplyr::select(bai_sum,bdi_sum,age) %>% # selecionar variáveis
  drop_na()                              # eliminar linhas com NA

## Calcular a correlação bivariada sem parcialização
cor.test(partial_matrix$bai_sum,
         partial_matrix$bdi_sum)


## Calcular a correlação parcial
## Colocar as variáveis que se quer correlacionar nos dois primeiros argumentos
## e a que se quer controlar como terceiro argumento.

ppcor::pcor.test(partial_matrix$bai_sum,
                 partial_matrix$bdi_sum,
                 partial_matrix$age)

## OBS.: O terceiro argumento aceita mais de uma variável. Por exemplo...
## Correlação entre extr e neur, controlando cons, amab e aber...

# Passo 1: selecionar as variáveis e eliminar NAs
partial_bf <- big_five %>%
  dplyr::select(extr, neur, cons, amab, aber) %>%
  drop_na()

## Passo 2: correlação parcial controlando cons, amab e aber
ppcor::pcor.test(partial_bf$extr,              # variável 1
                 partial_bf$neur,              # variável 2
                 partial_bf[, c("cons",        # variáveis de controle
                                "amab",
                                "aber")])      # eliminar missing values

## Comparar com correlação sem parcialização
cor.test(big_five$extr,big_five$neur)

# comando para fechar o pacote ppcor, que tem um pacote associado (MASS), cuja função select conflita com o select do pacote tidyverse.
# detach("package:ppcor", unload = TRUE)
# detach("package:MASS", unload = TRUE)


```

<!-- # Exercício simples de correlação -->

```{r}
#| eval: false
#| include: false

# Criar variáveis e banco de dados para o exercício

n <- 200     # número de observações

intelig <- rnorm(n)                          # variável preditora (a)
memtrab <- 0.4 * intelig + rnorm(n, sd = 0.8)   # mediador (c), causado por v1
notaesc <- 0.15 * intelig + 0.5 * memtrab + rnorm(n, sd = 0.8)  # desfecho (b), causado por v1 e v3


# Converte para dataframe
df_correlation_test <- data.frame(intelig,memtrab,notaesc)

write.csv(df_correlation_test,"correlation_test.csv")

df_correlation_test <- read.csv("correlation_test.csv")

corr.test(df_correlation_test$intelig,df_correlation_test$notaesc)

ppcor::pcor.test(df_correlation_test$intelig,
          df_correlation_test$notaesc,
          df_correlation_test$memtrab)


plot(
  x = df_correlation_test$intelig,
  y = df_correlation_test$notaesc,
  type = "p",
  pch = 16,
  xlab = "Inteligência",
  ylab = "Nota escolar"
)

modelo <- lm(notaesc ~ intelig, data = df_correlation_test)

abline(modelo, lwd = 2, col = "red")
```

### Exercício - correlação

- Abra o RStudio e entre no projeto que você está utilizando para a disciplina.
- Importe o banco de dados fictício correlation_test.csv executando o script abaixo.

```{r}
link_correlation_test <- "https://github.com/jmhbueno/arquivos_aulas/raw/main/correlation_test.csv"

## Importa o arquivo do github para o computador (fora do R)
download.file(
  url = link_correlation_test,
  destfile = "correlation_test.csv",
  mode = "wb")


```

- Agora, você deve ter o arquivo `correlation_test.csv` no seu computador, na pasta que está utilizando o R.
- Importe esse arquivo para dentro do R, salvando como correlation_test.
- Verifique o que há dentro do dataframe.
- Você deve encontrar três variáveis: inteligência (intelig), memória de trabalho (memtrab) e notas escolares (notaesc).
- Calcule a correlação simples (função `corr.test` do pacote psych) entre inteligência e notas escolares. Anote o valor da correlação, o número de participantes que gerou o resultado, e o valor de p.
- Agora, calcule a correlação parcial (função `pcor.test` do pacote `ppcor`) entre inteligência e notas escolares, controlando memória de trabalho.
- Compare os coeficientes de correlação obtidos e explique o que ocorreu.

## Regressão Linear Simples e Múltipla

A análise de regressão linear avança em relação ao coeficiente de correlação, por estabelecer QUANTO uma variável varia em função de outra.
Por exemplo, é possível predizer ansiedade a partir da depressão?
Quanto a ansiedade varia em função da depressão?

Então, nesse caso, teremos a ansiedade como variável dependente (aquela que se quer prever) e a depressão como independente (aquela que será a preditora).
Para verificar isso, usaremos a função `lm()` do pacote stats da base do R.
LM são as iniciais de linear model.

```{r}
#| label: Gerando o modelo

mod_ans_dep <- lm(      # lm é a função linear model
  data = dataset,       # onde estão os dados
  bai_sum ~ bdi_sum,    # depressão predizendo ansiedade
  na.action = na.omit)  # comando para ignorar NAs

# OBS.: Estamos salvando os resultados do modelo no objeto mod_ans_dep. 
# Para ver o resultado, podemos usar a função summary()

summary(mod_ans_dep)
```

Há três tipos de resultados importantes na saída desta análise:

1.  F-statistic: 1094 on 1 and 1946 DF, p-value: \< 2.2e-16

Essa é a última linha dos resultados, mas a primeira a ser observada.
A estatística F verifica se a associação entre as duas variáveis consideradas (ansiedade e depressão) é significativamente diferente da associação entre duas variáveis aleatórias (cuja correlação costuma ser muito próxima de zero).
Portanto, se a estatística F for estatisticamente significativa (p-value \< 0,05), isso indica que pode ser possível descrever a variação de uma variável (ansiedade) em função da outra (depressão), porque provavelmente há associação entre ansiedade e depressão.

2.  Multiple R-squared: 0.3599, Adjusted R-squared: 0.3596

Indica a % de variância de ansiedade (variação entre as pessoas) que é explicada pela variância de depressão.
Há dois índices, o R-quadrado e o R-quadrado ajustado.
O segundo é ajustado para o número de variáveis preditoras que há no modelo e é mais adequado que o R-quadrado.

Nesse caso, utilizando o R-quadrado ajustado, o resultado indica que 35,96% da variância de ansiedade é explicada pela variância de depressão.

3.  Os coeficientes de regressão

Os coeficientes são os valores que entram na equação: $y_i = \alpha + \beta x_i + e_i$

Nesse caso, o $\alpha = 2,69295$ (intercepto) e $\beta = 0,62919$ .
Isso indica que, para predizer a pontuação em ansiedade do sujeito i, basta pegar sua pontuação em depressão, multiplicar por 0,62919 e somar 2,69295 e o erro de estimação desse sujeito (diferença entre o predito e o real).
Nota-se que o p-valor de bdi_sum foi estatísticamente significativo, com p = 2 .
10^-16^ , indicando que a cada ponto que depressão sobre, a ansiedade sobre 0,62919 pontos.

Exemplo de relato dos resultados: *A análise de regressão linear simples indicou que os escores de depressão, avaliados pelo Inventário de Depressão de Beck (BDI), predizem significativamente os níveis de ansiedade mensurados pelo Inventário de Ansiedade de Beck (BAI), F(1, 1946) = 1094.00, p \< .001. O modelo explicou aproximadamente 36% da variância nos escores de ansiedade (R² = .36), indicando um efeito de magnitude substancial. Observou-se uma associação positiva entre as variáveis, de modo que, a cada aumento de um ponto nos escores de depressão, estima-se um incremento médio de 0,63 ponto nos escores de ansiedade (β = 0.63, p \< .001), sugerindo que níveis mais elevados de sintomas depressivos estão associados a maiores níveis de sintomas ansiosos.*

Essa análise poderia ser representada graficamente, já que envolve apenas duas variáveis:\

```{r}

plot(
  x = dataset$bdi_sum,
  y = dataset$bai_sum,
  type = "p",
  pch = 16,
  main = "Depressão x Ansiedade",
  xlab = "Depressão",
  ylab = "Ansiedade"
)

mod_ans_dep <- lm(      # lm é a função linear model
  data = dataset,       # onde estão os dados
  bai_sum ~ bdi_sum,    # depressão predizendo ansiedade
  na.action = na.omit)

abline(mod_ans_dep, lwd = 2, col = "red")
```

A análise de regressão linear múltipla, é muito semelhante à simples.
Apenas envolve mais de uma variável independente.
Vamos ver isso, com um novo banco de dados (fictício), chamado `dados`.

```{r}
#| include: false

# Matriz com base em dados da literatura

# Tamanho da amostra
N <- 800

# Matriz de correlações
R <- matrix(c(
  1.00,  0.25,  0.45,  0.55,  0.00,  0.10,  0.25, -0.15,  0.15,
  0.25,  1.00,  0.18,  0.32,  0.10,  0.25,  0.20, -0.25,  0.20,
  0.45,  0.18,  1.00,  0.45,  0.00,  0.00, -0.05, -0.05,  0.25,
  0.55,  0.32,  0.45,  1.00,  0.05,  0.10,  0.05, -0.05,  0.35,
  0.00,  0.10,  0.00,  0.05,  1.00,  0.15,  0.00, -0.25,  0.20,
  0.10,  0.25,  0.00,  0.10,  0.15,  1.00,  0.20, -0.15,  0.15,
  0.25,  0.20, -0.05,  0.05,  0.00,  0.20,  1.00, -0.25,  0.10,
 -0.15, -0.25, -0.05, -0.05, -0.25, -0.15, -0.25,  1.00,  0.00,
  0.15,  0.20,  0.25,  0.35,  0.20,  0.15,  0.10,  0.00,  1.00
), nrow = 9, byrow = TRUE)

# Nome das variáveis
colnames(R) <- rownames(R) <- c(
  "desc", "inte", "intf", "intc",
  "extr", "amab", "cons", "neur", "aber"
)

# Verificar se a matriz é positiva definida
eigen(R)$values

# Gerar banco de dados fictício correlacionado
set.seed(123)

dados <- as.data.frame(
  MASS::mvrnorm(
    n = N,
    mu = rep(0, 9),
    Sigma = R,
    empirical = TRUE
  )
)

# Nomear variáveis
names(dados) <- c(
  "desc", "inte", "intf", "intc",
  "extr", "amab", "cons", "neur", "aber"
)

# Conferir primeiras linhas
head(dados)

# Conferir matriz de correlações obtida
round(cor(dados), 2)

```

O banco de dados **dados** consiste em uma base fictícia, simulada para fins didáticos, contendo informações de participantes em nove variáveis contínuas: desempenho escolar, inteligência emocional, inteligência fluída, inteligência cristalizada, extroversão, amabilidade, conscienciosidade, neuroticismo e abertura à experiência.
A estrutura correlacional entre essas variáveis foi definida com base em associações teóricas previamente especificadas, de modo a representar um cenário plausível de investigação em psicologia.
O objetivo da análise é examinar, por meio de regressão múltipla, em que medida as variáveis cognitivas, emocionais e de personalidade contribuem para a predição do desempenho escolar.

```{r}
# Regressão múltipla
modelo_reg <- lm(
  desc ~ inte + intf + intc + extr + amab + cons + neur + aber,
  data = dados
)

# Resumo dos resultados
summary(modelo_reg)

```

Relato dos resultados: *A análise de regressão múltipla indicou que o modelo foi estatisticamente significativo, F(8, 791) = 73.10, p \< .001, explicando aproximadamente 41,9% da variância no desempenho escolar (R² ajustado = .419). Entre os preditores incluídos no modelo, inteligência fluída (β = .28, p \< .001), inteligência cristalizada (β = .44, p \< .001), conscienciosidade (β = .23, p \< .001) e abertura à experiência (β = −.10, p = .001) apresentaram contribuições estatisticamente significativas para a predição do desempenho escolar.*

De forma mais detalhada:

Esses resultados indicam que, **considerando simultaneamente todas as variáveis incluídas no modelo**, algumas delas contribuíram de forma independente para explicar diferenças no desempenho escolar.

O teste global da regressão (*F*(8, 791) = 73.10, *p* \< .001) mostra que o conjunto de preditores explica o desempenho escolar de maneira significativamente melhor do que um modelo sem preditores.
Ou seja, há evidências de que parte importante da variabilidade no desempenho acadêmico está associada às variáveis cognitivas, emocionais e de personalidade incluídas na análise.

O *R² ajustado* de .419 indica que aproximadamente **41,9% da variância do desempenho escolar** foi explicada pelo modelo, o que representa uma proporção substantiva da variabilidade observada.

Quanto aos preditores específicos, os coeficientes representam o efeito **único de cada variável sobre o desempenho escolar, mantendo constantes todas as demais**.
Como os dados foram simulados em escala padronizada (média zero e desvio-padrão igual a 1), os coeficientes podem ser interpretados em unidades de desvio-padrão.

- **Inteligência fluída (*β* = .28)**: indica que, para cada aumento de **1 desvio-padrão** em inteligência fluída, espera-se um aumento médio de **0,28 desvio-padrão** no desempenho escolar, mantendo constantes os demais preditores.
  Isso sugere que a capacidade de raciocínio abstrato e resolução de problemas novos contribui positivamente para o rendimento acadêmico.

- **Inteligência cristalizada (*β* = .44)**: foi o preditor mais forte.
  Isso significa que, para cada aumento de **1 desvio-padrão** nessa variável, espera-se um incremento médio de **0,44 desvio-padrão** no desempenho escolar.
  Em termos substantivos, conhecimentos acumulados e repertório cognitivo previamente adquirido parecem exercer influência particularmente relevante sobre o desempenho acadêmico.

- **Conscienciosidade (*β* = .23)**: indica que, para cada aumento de **1 desvio-padrão** em conscienciosidade, o desempenho escolar tende a aumentar, em média, **0,23 desvio-padrão**, controlando as demais variáveis.
  Isso sugere que características como organização, disciplina e persistência favorecem melhor rendimento escolar.

- **Abertura à experiência (*β* = −.10)**: indica que, para cada aumento de **1 desvio-padrão** em abertura, espera-se uma redução média de **0,10 desvio-padrão** no desempenho escolar, após o controle das demais variáveis.
  Embora estatisticamente significativo, esse efeito é pequeno e deve ser interpretado com cautela, pois pode refletir efeitos de supressão estatística decorrentes da correlação entre abertura e variáveis cognitivas.

As variáveis **inteligência emocional, extroversão, amabilidade e neuroticismo** não apresentaram efeitos estatisticamente significativos, indicando que, neste modelo, não explicaram variância adicional única no desempenho escolar após o controle dos demais preditores.

Em síntese, os resultados sugerem que o desempenho escolar é explicado principalmente por **habilidades cognitivas**, especialmente inteligência cristalizada e fluída, seguidas por **características de autorregulação comportamental**, como a conscienciosidade.

### Exercício - Regressão

Execute o script a seguir para obter o arquivo bsq_eat.csv em seu computador.
OBS.: Você deve rodar esse script no RStudio, após você ter aberto o projeto (open project) que você está utilizando para a disciplina.

```{r}
#| label: Baixar arquivo para exercício

link_regression_test <- "https://github.com/jmhbueno/arquivos_aulas/raw/main/bsq_eat.csv"

## Importa o arquivo do github para o computador (fora do R)
download.file(
  url = link_regression_test,
  destfile = "bsq_eat.csv",
  mode = "wb")
```

Verifique, no quadrante inferior direito, aba "Files", se o arquivo bsq_eat.csv foi salvo no seu computador.

Importe esse arquivo para dentro do RStudio, salvando-o como dataframe bsq_eat

```{r}
#| include: false

bsq_eat <- read.csv("bsq_eat.csv")
```

Nesse arquivo há diversas variáveis, dentre as quais temos: ***eat_soma*** (comportamentos alimentares disfuncionais), ***bsq_soma*** (distorção da imagem corporal) e ***imc*** (índice de massa corporal).

*Uma hipótese plausível a ser testada é que **maiores níveis de insatisfação ou distorção da imagem corporal, bem como maior índice de massa corporal (IMC), estejam associados a comportamentos alimentares mais disfuncionais**, especialmente maior tendência à restrição alimentar. Em termos analíticos, isso pode ser investigado por meio de uma regressão múltipla, na qual a variável dependente será a pontuação total no EAT (eat_soma), interpretada como indicador de comportamentos alimentares de risco, enquanto a percepção da imagem corporal (bsq_soma) e o IMC (imc) serão incluídos como variáveis preditoras. O estudo original utilizou estratégia semelhante para examinar relações preditivas entre essas variáveis.*

```{r}
#| eval: false
#| include: false

# install.packages("lm.beta")

# Regressão múltipla
modelo_eat <- 
  lm(
    eat_soma ~ bsq_soma + imc,
    data = bsq_eat
)

# Resultados completos
summary(modelo_eat)

# Coeficientes padronizados (opcional)
lm.beta::lm.beta(modelo_eat)


pairs(
  bsq_eat[, c("eat_soma", "bsq_soma", "imc")]
)
```

# Exercícios sobre qui-quadrado

Dica: para que as categorias de ansiedade e depressão sejam mostradas em ordem crescente (mínima, leve, moderada, grave), é necessário informar o R sobre isso por meio do argumento `levels` da função `factor`.

1.  Calcular o qui-quadrado para verificar as associações entre sexo e ansiedade (bai_class). Represente os dados em uma tabela.

```{r}
#| code-fold: true
#| code-summary: code
#| eval: true

library(janitor)

# padronizar a ordem dos níveis: minima, leve, moderada, grave.
dataset$bai_class <- factor(dataset$bai_class,
                            levels = c("minima",
                                       "leve",
                                       "moderada",
                                       "grave"))
# Cálculo do qui-quadrado

chisq.test(                               # função para cálculo do qui-quadrado
  table(dataset$bai_class, dataset$sex))  # tabulação dos dados

# Representação dos dados em tabela
dataset %>% 
  tabyl(bai_class,sex,show_na = FALSE) %>%   # função de tabulação do janitor
  adorn_totals(c("row","col")) %>%           # adiciona o N
  adorn_percentages("col") %>%               # adiciona porcentagens (One of "row", "col", or "all".)
  adorn_pct_formatting(                
    rounding = "half up",                    # arredondar do cinco pra cima
    digits = 0) %>%                          # número de casas decimais
  adorn_ns() %>%                             # mostra N e % juntas
  pander()                                   # melhora a visualização dos dados.
```

*O teste de qui-quadrado (X^2^~(gl=3, N=1945)~ = 44.767, p \< 0,001) foi estatisticamente significativo, indicando haver diferenças na distribuição da classificação de ansiedade por sexo. A tabela XX mostra que as mulheres apresentam menor porcentagem de casos de ansiedade **mínima**, maior porcentagem de casos de ansiedade **leve** e **moderada** e praticamente a mesma porcentagem de casos **graves**.*

2.  Calcular o qui-quadrado para verificar as associações entre sexo e depressão (bdi_class). Represente os dados em uma tabela.

```{r}
#| code-fold: true
#| code-summary: code
#| eval: true
dataset$bdi_class <- factor(dataset$bdi_class,
                            levels = c("minima",
                                       "leve",
                                       "moderada",
                                       "grave"))

chisq.test(table(dataset$bdi_class, dataset$sex))

# Representação dos dados em tabela
dataset %>% 
  tabyl(bdi_class,sex,show_na = FALSE) %>%   # função de tabulação do janitor
  adorn_totals(c("row","col")) %>%           # adiciona o N
  adorn_percentages("col") %>%               # adiciona porcentagens (One of "row", "col", or "all".)
  adorn_pct_formatting(                
    rounding = "half up",                    # arredondar do cinco pra cima
    digits = 0) %>%                          # número de casas decimais
  adorn_ns() %>%                             # mostra N e % juntas
  pander()                                   # melhora a visualização dos dados.
```

O teste de qui-quadrado (X^2^~(gl=3, N=1942)~ = 9.022, p = 0,029) foi estatisticamente significativo, indicando haver diferenças na distribuição da classificação de depressão por sexo.
A tabela XX mostra que as mulheres apresentam menor porcentagem de casos de mínima **mínima**, maior porcentagem de casos de depressão **leve** e **moderada** e a mesma porcentagem de casos **graves**.

3.  Calcular o qui-quadrado para verificar as associações entre país e ansiedade (bai_class). Represente os dados em um gráfico.

```{r}
#| code-fold: true
#| code-summary: code
#| eval: true

# Cálculo do qui-quadrado
chisq.test(                               # função para cálculo do qui-quadrado
  table(dataset$bai_class, dataset$country))  # tabulação dos dados

# Representação dos dados em tabela
dataset %>% 
  tabyl(bai_class,country,show_na = FALSE) %>%   # função de tabulação do janitor
  adorn_totals(c("row","col")) %>%           # adiciona o N
  adorn_percentages("col") %>%               # adiciona porcentagens (One of "row", "col", or "all".)
  adorn_pct_formatting(                
    rounding = "half up",                    # arredondar do cinco pra cima
    digits = 0) %>%                          # número de casas decimais
  adorn_ns() %>%                             # mostra N e % juntas
  pander()                                   # melhora a visualização dos dados.
```

4.  Calcular o qui-quadrado para verificar as associações entre país e depressão (bdi_class). Represente os dados em um gráfico.

```{r}
#| code-fold: true
#| code-summary: code
#| eval: true

chisq.test(table(dataset$bdi_class, dataset$country))

# Representação dos dados em tabela
dataset %>% 
  tabyl(bdi_class,
        country,
        show_na = FALSE) %>%        # função de tabulação do janitor
  adorn_totals(c("row","col")) %>%  # add  N
  adorn_percentages("col") %>%      # add % (One of "row", "col", or "all")
  adorn_pct_formatting(             # formatação da porcentagem
    rounding = "half up",           # arredondar do cinco pra cima
    digits = 0) %>%                 # número de casas decimais
  adorn_ns() %>%                    # mostra N e % juntas
  pander()                          # melhora a visualização dos dados.
```

## Exercícios sobre correlação

Baixe o banco de dados `rwas_us.xlsx`, que foi empregado em um estudo sobre autoritarismo conservador, e cole-o no mesmo diretório em que você está salvando seus arquivos para este estudo.Para mais informações sobre as variáveis desse banco de dados, baixe também o arquivo `rwas_information.docx`.

```{r}
## Cria um objeto com o endereço (link) onde está o arquivo
link_rwas_us <- "https://github.com/jmhbueno/Arquivos_aulas/raw/main/rwas_us.xlsx"

## Importa o arquivo do github para o computador (fora do R)
download.file(
  url = link_rwas_us,
  destfile = "rwas_us.xlsx",
  mode = "wb")

rwas_us <-                 # nome atribuído ao dataframe
  readxl::read_xlsx(       # função da base para importar arquivos csv
    "rwas_us.xlsx",        # nome do arquivo xlsx
    ) 

## OBS: É necessário que o arquivo csv esteja no diretório de trabalho do R.

## Cria um objeto com o endereço (link) onde está o arquivo
link_rwas_information <- 
  "https://github.com/jmhbueno/Arquivos_aulas/raw/main/rwas_information.docx"


download.file(
  url = link_rwas_information,
  destfile = "rwas_information.docx",
  mode = "wb")
```

Use esse banco de dados para realizar os exercício abaixo.

1.  Calcule as correlações (r) e os índices de significância (p) entre os cinco grandes fatores de personalidade (extr, neur, amab, cons e aber).

```{r}


rwas_us <- readxl::read_xlsx("rwas_us.xlsx")
rwas_us %>% select(extr,neur,amab,cons,aber) %>% corr.test(method = "pearson")
```

2.  Calcule as correlações (r) e os índices de significância (p) dos cinco grandes fatores de personalidade (extr, neur, amab, cons e aber) com raciocínio verbal (rv) e autoritarismo (auth), mas expresse os resultados com os traços de personalidade nas linhas e o rv e o auth nas colunas.

```{r}
#| code-fold: true
#| code-summary: code
#| eval: true

corr.test(rwas_us[,92:96],rwas_us[,c(97,98)])
```

3.  Faça um gráfico de pontos para cada par de correlações entre cinco grandes fatores.

```{r}
#| code-fold: true
#| code-summary: code
#| eval: true

pairs.panels(rwas_us[,c('extr','neur','amab','cons','aber')])

ggplot(rwas_us, aes(x=extr,y=neur)) +
  geom_jitter() +
  geom_smooth(method = "lm") +
  labs(title ="Correlação entre Extroversão e Neuroticismo", 
       x = "Extroversão", 
       y = "Neuroticismo") +
  theme_classic()
```

4.  Faça um gráfico de calor (corrplot) para as correlações entre os cinco grandes fatores.

```{r}
#| code-fold: true
#| code-summary: code
#| eval: true

# Em dois passos

## Cálculo das correlações e p-values
matriz_bigfive <- corr.test(rwas_us[,92:96])

## Utilização da matriz de correlações para fazer o gráfico
corrplot::corrplot(matriz_bigfive$r, 
                   order = "original", 
                   type = "lower",
                   title = "Correlação entre os fatores bif five")

### Gráfico em apenas uma etapa
corrplot::corrplot(corr.test(rwas_us[,92:96])$r, 
                   order = "original", 
                   type = "lower",
                   title = "Correlação entre os fatores bif five")
```

```{r message=FALSE, warning=FALSE, include=FALSE}
# saveRDS(rwas_us,"rwas_us.rds")
# rwas_us <- readRDS("rwas_us.rds")

# 1. Calcule as correlações (r) e os índices de significância (p) entre os cinco grandes fatores de personalidade (extr, neur, amab, cons e aber).
round(corr.test(rwas_us[,92:96], method = "pearson")$r,digits = 2)
round(corr.test(rwas_us[,92:96], method = "pearson")$p,digits = 2)

# 2. Calcule as correlações (r) e os índices de significância (p) dos cinco grandes fatores de personalidade (extr, neur, amab, cons e aber) com raciocínio verbal (rv) e autoritarismo (auth), mas expresse os resultados com os traços de personalidade nas linhas e o rv e o auth nas colunas.
corr.test(rwas_us[,92:96],rwas_us[,c(97,98)])$r
corr.test(rwas_us[,92:96],rwas_us[,c(97,98)])$p

# 3. Faça um gráfico de pontos para cada par de correlações entre cinco grandes fatores.

ggplot(rwas_us, aes(x=extr,y=neur)) +
  geom_jitter() +
  geom_smooth(method = "lm") +
  labs(title ="Correlação entre Extroversão e Neuroticismo", 
       x = "Extroversão", 
       y = "Neuroticismo") +
  theme_classic()

# ggplot(rwas_us, aes(x=extr,y=amab)) +
#   geom_jitter() +
#   geom_smooth(method = "lm") +
#   labs(title ="Correlação entre Extroversão e Amabilidade", 
#        x = "Extroversão", 
#        y = "Amabilidade") +
#   theme_classic()
# 
# ggplot(rwas_us, aes(x=extr,y=cons)) +
#   geom_jitter() +
#   geom_smooth(method = "lm") +
#   labs(title ="Correlação entre Extroversão e Conscienciosidade", 
#        x = "Extroversão", 
#        y = "Conscienciosidade") +
#   theme_classic()
# 
# ggplot(rwas_us, aes(x=extr,y=aber)) +
#   geom_jitter() +
#   geom_smooth(method = "lm") +
#   labs(title ="Correlação entre Extroversão e Abertura", 
#        x = "Extroversão", 
#        y = "Abertura") +
#   theme_classic()
# 
# ggplot(rwas_us, aes(x=neur,y=amab)) +
#   geom_jitter() +
#   geom_smooth(method = "lm") +
#   labs(title ="Correlação entre Neuroticismo e Amabilidade", 
#        x = "Neuroticismo", 
#        y = "Amabilidade") +
#   theme_classic()
# 
# ggplot(rwas_us, aes(x=neur,y=cons)) +
#   geom_jitter() +
#   geom_smooth(method = "lm") +
#   labs(title ="Correlação entre Neuroticismo e Conscienciosidade", 
#        x = "Neuroticismo", 
#        y = "Conscienciosidade") +
#   theme_classic()
# 
# ggplot(rwas_us, aes(x=neur,y=aber)) +
#   geom_jitter() +
#   geom_smooth(method = "lm") +
#   labs(title ="Correlação entre Neuroticismo e Abertura", 
#        x = "Neuroticismo", 
#        y = "Abertura") +
#   theme_classic()
# 
# ggplot(rwas_us, aes(x=amab,y=cons)) +
#   geom_jitter() +
#   geom_smooth(method = "lm") +
#   labs(title ="Correlação entre Amabilidade e Conscienciosidade", 
#        x = "Amabilidade", 
#        y = "Conscienciosidade") +
#   theme_classic()
# 
# ggplot(rwas_us, aes(x=amab,y=aber)) +
#   geom_jitter() +
#   geom_smooth(method = "lm") +
#   labs(title ="Correlação entre Amabilidade e Abertura", 
#        x = "Amabilidade", 
#        y = "Abertura") +
#   theme_classic()
# 
# ggplot(rwas_us, aes(x=cons,y=aber)) +
#   geom_jitter() +
#   geom_smooth(method = "lm") +
#   labs(title ="Correlação entre Conscienciosidade e Abertura", 
#        x = "Conscienciosidade", 
#        y = "Abertura") +
#   theme_classic()

# 4. Faça um gráfico de calor (heat map) para as correlações entre os cinco grandes fatores.
round(corr.test(rwas_us[,92:96], method = "pearson")$r,digits = 2) %>% 
corrplot::corrplot(method = "shade",
                   type = "lower",
                   order = "hclust",
                   addCoef.col = TRUE)
```

## Exercícios sobre regressão linear múltipla

Utilizando o arquivo rwas_us, que já empregamos no exercício anterior, realizar uma análise de regressão para verificar se os traços de personalidade (extr, neur, amab, cons e aber) e o raciocínio verbal (rv) predizem autoritarismo (auth).
Interprete os resultados.

```{r}
#| code-fold: true
#| code-summary: code
#| eval: true

mod_rwas_us <- lm(auth ~ extr+neur+amab+cons+aber+rv,
                  data=rwas_us,
                  na.action = na.omit)
summary(mod_rwas_us)
```

# Estatísticas para análise de efeitos de grupos

Em muitas pesquisas, o interesse recai sobre os efeitos de grupo.
Nesses casos, investiga-se se o fato das pessoas perteceram a um grupo produz efeito em alguma variável psicológica.
Por exemplo, qual é o efeito de sexo (masculino ou feminino) na variável inteligência?
Qual é o efeito de um programa de desenvolvimento da inteligência emocional (grupos controle e experimental) sobre a qualidade de vida?
Qual o efeito do país de origem (A, B, C) no desempenho escolar?
As análises estatísticas que normalmente são usadas nesses estudos são as seguintes:

- Teste t

- Análise de variância de uma via (ANOVA)

- Análise de varância univariada

- Análise de variância multivariada (MANOVA)

- Anova Fatorial Análise de Covariância (ANCOVA)

- Análise Multivariada de Covariância (MANCOVA)

- Análise de variância por medidas repetidas

# Teste t

Quando queremos comparar uma variável do nosso banco de dados com os dados constantes na literatura (por exemplo, as pontuações em depressão da nossa amostra com a média da população), usamos o **teste t para uma amostra**.
Como exemplo, vamos usar o banco de dados `big_five_BR`, para investigar se as pontuações em neuroticismo dos brasileiros é significativamente diferentes da média encontrada nos diversos países em que a escala foi aplicada.
Para isso, começamos investigando se a distribuição das pontuações é ao menos próxima da distribuição normal.

### Média da amostra sem participantes brasileiros (referência)

```{r}
#| include: false

# seleção amostra mundo
big_five_mundo <- big_five %>%
  filter(!country == "BR")

# verificação da normalidade da distribuição
big_five_mundo %>% 
  select("neur") %>% 
  describe()

big_five_mundo |>        # pega o data frame
  pull(neur) |>    # extrai a coluna neur como vetor numérico
  hist()           # passa o vetor para hist()

```

Por esse comando indentificamos que a média de participantes não-brasileiros é de 3,095.

### Seleção de participantes brasileiros

```{r}
#| include: false

big_five_BR <- big_five %>% 
  filter(country == "BR")


big_five_BR %>% 
  select(neur) %>% 
  describe()

```

Aqui, descobrimos que a média de participantes brasileiros foi de 3,35.
Portanto, a média dos brasileiros em neuroticismo, é maior do que a média dos outros países.

A pergunta agora é: **essa diferença de médias pode ser atribuída ao acaso?**

Para responder a essa pergunta podemos utilizar alguns testes estatísticos.
Se a distribuição da variável em questão for aproximadamente normal, então, podemos utilizar uma estatística paramétrica (teste-t).
Caso a distribuição não seja normal, então teríamos que utilizar estatística não-paramétrica.

# Teste-t para uma amostra

```{r}


# t-teste
t.test(                # t.test é o comando do stats
  big_five_BR$neur,    # localização da variável neur em brasileiros
  mu = 3.09)           # valor de referência, calculado anteriormente


# Calculo do tamanho do efeito
library(effectsize)

t.test(big_five_BR$neur, mu = 3.09) %>% 
  cohens_d()

# Apresentar os resultados em uma tabela
# install.packages("broom")
library(broom)

t.test(big_five_BR$neur, mu = 3.09)  %>%  
  tidy()

describe(big_five_BR$neur)

# Para reportar os resultados em ingles
# install.packages("report")
library(report)

t.test(big_five_BR$neur, mu = 3.09) |> 
  report()
```

A média de neuroticismo dos participantes brasileiros (M = 3,35; IC 95% \[3,23; 3,46\]) foi significativamente superior à média do restante da amostra mundial (μ = 3,09), t(174) = 4,50, p \< 0,001, d = 0,34 \[0,19; 0,49\].
O tamanho do efeito, de magnitude pequena a moderada, indica que os brasileiros apresentam escores de neuroticismo aproximadamente um terço de desvio padrão acima da média global.

### Representação em Tabela

```{r}

# Brasil
mean(big_five_BR$neur, na.rm = TRUE)
sd(big_five_BR$neur, na.rm = TRUE)

# mundo
mean(big_five[!"country" == "BR", "neur"], na.rm = TRUE)
sd(big_five$neur, na.rm = TRUE)

# big_five %>% 
#   drop_na(neur, country) %>% 
#   mutate(country_dic = ifelse(country == "BR", "BR", "MUNDO")) %>% 
#   group_by(country_dic) %>% 
#   summarise(média = mean(neur),
#             "Desvio padrão" = sd(neur)) %>% kable()
```

### Representação Gráfica

```{r}
## install.packages("pacman")
# OBS: a função p_load do pacote pacman verifica se um pacote está instalado e instala se for necessário.

pacman::p_load(ggpubr) # ggpubr é um pacote que adiciona algumas funções ao ggplot
                       # com isso fica possível usar a função mean_ci e desvio padrão
                       # para calcular intervalo de confiança.

# criação de uma variável categórica (nominal) para diferenciar BR de outros
big_five %>% 
  mutate(País = ifelse(country == "BR","BR","OU")) %>% 
  drop_na() %>%
# 1ª camada: gráfico de pontos  
ggplot(
  aes(x = País,
      y = neur)) +
  geom_point(
    stat = "summary",
    fun = "mean",
    na.rm = TRUE) +
# 2ª camada: barras com desvio padrão  
  geom_errorbar(
    stat = "summary",
    fun.data = "mean_se", # pode-se selecionar mean_sd para desvio padrão.
    width = 0.3,
    na.rm = TRUE) + 
# Redimensionamento do eixo y
  coord_cartesian(ylim = c(3,3.5)) +
# Título e rótulos dos eixos
  labs(title = "Média de Neuroticismo: Brasil x Mundo",
       x = "País",
       y = "Neuroticismo")
```

# Wilcoxon para uma amostra

Caso os dados não tivessem distribuição normal, o teste mais adequado seria o de Wilcoxon.

```{r}

# Calcular o valor da mediana, para substituir o valor da média
big_five  %>%  
  filter(country != "BR")  %>%  
  summarise(mediana_neur = median(neur, na.rm = TRUE))

# Teste de Wilcoxon para uma amostra
wilcox.test(
  big_five_BR$neur,
  mu = 3.1,
  conf.int = TRUE)

wilcox.test(big_five_BR$neur, mu = 3.1)  %>%  
  rank_biserial()


wilcox.test(big_five_BR$neur, mu = 3.1) |> 
  report()
```

O teste de postos com sinal de Wilcoxon com correção de continuidade, testando a diferença no ranqueamento de neuroticismo dos brasileiros em relação ao valor de referência, sugere que o efeito é positivo, estatisticamente significativo e de magnitude moderada (W = 9449,50, p \< 0,001; r biserial de postos = 0,36, IC 95% \[0,20; 0,51\]).

# Teste-t para amostras independentes

Essa análise estatística se aplica à comparação das médias de dois grupos em que os participantes estão em um grupo OU em outro, não sendo possível estar nos dois grupos ao mesmo tempo.
Por isso a denominação de **amostras independentes**.
Para isso, vamos usar o dataframe big_five_BR e analisar o efeito de gênero (sexo, na verdade, pois só consideraremos as categorias **masculino** e **feminino**) nos cinco grandes fatores de personalidade.

### Preparação do banco de dados e carregamento dos pacotes

É necessário preparar a variável gênero do dataframe big_five_BR.
Como o teste-t só funciona para duas categorias e a variável *gender* mais de duas, vamos selecionar somente os participantes que declararam sexo masculino ou feminino e salvar esse novo dataframe com o nome de *big_five_BR_nona*.

```{r}
# primeiro passo: transformar a categoria "outros" em NA

big_five_BR %>% count(gender)

big_five_BR_nona <- big_five_BR %>% filter(gender %in% c(1, 2))

big_five_BR_nona %>% count(gender)
```

### Verificação da homogeneidade das variâncias

Antes de realizar a análise propriamente dita, temos realizar dois passos:

- Transformar a variável *gender* em fator.

- Verificar a homogeneidade das variâncias com o Teste de Levene

Para a realização dessa análise, vamos usar o pacote `car`, que será empregado apenas em poucas análises, então não precisamos carregar o pacote (para não sobrecarregar o sistema), mas precisamos ter o pacote instalado para apenas chamar a função desejada do pacote.

```{r}
# install.packages("car")
# library(car)

# Transformar gender em fator
big_five_BR_nona$gender <- factor(big_five_BR_nona$gender,
                                   levels = c(1, 2),
                                   labels = c("Male", "Female"))

# Teste de Levene usando o pacote car

car::leveneTest(extr ~ gender, big_five_BR_nona, center=mean)
car::leveneTest(neur ~ gender, big_five_BR_nona, center=mean)
car::leveneTest(amab ~ gender, big_five_BR_nona, center=mean)
car::leveneTest(cons ~ gender, big_five_BR_nona, center=mean)
car::leveneTest(aber ~ gender, big_five_BR_nona, center=mean)

## OBS: Por default, o teste realizado pelo pacote car tem como base a mediana, 
## que é mais robusto, mas, para ficar igual ao SPSS, 
## mudamos para a média, por isso o argumento center=mean.
```

Observou-se que todos os p-valores foram superiores a 0,05, indicando não haver diferenças significativas entre as variâncias, que, portanto, podem ser assumidas como homogêneas.
Sendo assim, parte-se para a realização dos *testes t* propriamente ditos.

```{r}
t_extr <- t.test(extr ~ gender, big_five_BR_nona, var.equal = TRUE)
t_neur <- t.test(neur ~ gender, big_five_BR_nona, var.equal = TRUE)
t_amab <- t.test(amab ~ gender, big_five_BR_nona, var.equal = TRUE)
t_cons <- t.test(cons ~ gender, big_five_BR_nona, var.equal = TRUE)
t_aber <- t.test(aber ~ gender, big_five_BR_nona, var.equal = TRUE)

data.frame(
  Fatores = c('extr','neur','amab','cons','aber'),
  p_value = c(t_extr$p.value,
              t_neur$p.value,
              t_amab$p.value,
              t_cons$p.value,
              t_aber$p.value)) %>% 
  kable()

tidy(t_extr)
tidy(t_neur)
tidy(t_amab)
tidy(t_cons)
tidy(t_aber)
```

Os t-testes de amostras independentes comparando brasileiros (n = 171) ao restante da amostra não revelaram diferenças estatisticamente significativas em nenhum dos cinco fatores do Big Five: extroversão (M = 3,01 vs. 2,99), t(170) = 0,58, p = 0,563; neuroticismo (M = 3,27 vs. 3,43), t(170) = −1,40, p = 0,164; amabilidade (M = 3,10 vs. 3,13), t(170) = −0,52, p = 0,603; conscienciosidade (M = 3,25 vs. 3,21), t(170) = 0,71, p = 0,478; e abertura (M = 3,46 vs. 3,35), t(170) = 1,91, p = 0,058.
O fator abertura aproximou-se do limiar de significância convencional, embora sem alcançá-lo.

### Cálculo do Tamanho do Efeito (d de Cohen)

```{r}

# install.packages("effsize")

effsize::cohen.d(aber ~ gender, data = big_five_BR_nona)

data.frame("d de Cohen" = c("< 0,2",
                            "> 0,2 até 0,5",
                            "> 0,5 até 0,8",
                            "> 0.8"),
           "Interpretação" = c("irrelevante",
                               "pequeno",
                               "moderado",
                               "grande")) %>% kable()
```

O d de Cohen para abertura em função do sexo foi de 0,29 (IC 95% \[−0,01; 0,59\]), indicando um efeito de magnitude pequena.
Contudo, o intervalo de confiança inclui o zero, o que é coerente com o resultado do t-teste (p = 0,058) e sugere que a diferença entre os grupos não pode ser distinguida de zero com 95% de confiança.
Em outras palavras, embora o tamanho do efeito pontual aponte para uma diferença pequena, a imprecisão da estimativa impede uma conclusão definitiva.

### Apresentação dos resultados em uma tabela

```{r}
data.frame(Variável = c("Extroversão","Neuroticismo","Amabilidade",
                        "Conscienciosidade","Abertura"),
           t = c(round(t_extr$statistic,digits = 3),
                 round(t_neur$statistic,digits = 3),
                 round(t_amab$statistic,digits = 3),
                 round(t_cons$statistic,digits = 3),
                 round(t_aber$statistic,digits = 3)),
           gl = c(t_extr$parameter,
                  t_neur$parameter,
                  t_amab$parameter,
                  t_cons$parameter,
                  t_aber$parameter),
           p = c(round(t_extr$p.value,digits = 3),
                 round(t_neur$p.value,digits = 3),
                 round(t_amab$p.value,digits = 3),
                 round(t_cons$p.value,digits = 3),
                 round(t_aber$p.value,digits = 3)),
           M = c(round(t_extr$estimate[1],digits=2),
                 round(t_neur$estimate[1],digits=2),
                 round(t_amab$estimate[1],digits=2),
                 round(t_cons$estimate[1],digits=2),
                 round(t_aber$estimate[1],digits=2)),
           "F"=c(round(t_extr$estimate[2],digits=2),
                 round(t_neur$estimate[2],digits=2),
                 round(t_amab$estimate[2],digits=2),
                 round(t_cons$estimate[2],digits=2),
                 round(t_aber$estimate[2],digits=2))) %>% pander()
```

### Representação gráfica

```{r}
big_five_BR_nona %>% 
  ggplot() + 
  geom_point(aes(x=gender,
                 y=amab),
             stat = "summary",
             fun = "mean") + 
  geom_errorbar(aes(x=gender,
                    y=amab),
                stat = "summary",
                fun.data = "mean_se",
                width = 0.3,
                na.rm = TRUE) + 
# Redimensionamento do eixo y
  coord_cartesian(ylim = c(1,5)) +
# Título e rótulos dos eixos
  labs(title = "Diferenças de média por Sexo",
       subtitle = "Amabilidade x Gênero",
       x = "Gênero",
       y = "Amabilidade")
```

# Teste U de Mann-Whitney

O equivalente não paramétrico do t-teste para duas amostras independentes é o **teste de Wilcoxon-Mann-Whitney** (também chamado de teste U de Mann-Whitney).
No R:

```{r}

w_extr <- wilcox.test(extr ~ gender, data = big_five_BR_nona, conf.int = TRUE)
w_neur <- wilcox.test(neur ~ gender, data = big_five_BR_nona, conf.int = TRUE)
w_amab <- wilcox.test(amab ~ gender, data = big_five_BR_nona, conf.int = TRUE)
w_cons <- wilcox.test(cons ~ gender, data = big_five_BR_nona, conf.int = TRUE)
w_aber <- wilcox.test(aber ~ gender, data = big_five_BR_nona, conf.int = TRUE)

tidy(w_extr)
tidy(w_neur)
tidy(w_amab)
tidy(w_cons)
tidy(w_aber)

# tamanhos de efeito

rank_biserial(extr ~ gender, data = big_five_BR_nona)
rank_biserial(neur ~ gender, data = big_five_BR_nona)
rank_biserial(amab ~ gender, data = big_five_BR_nona)
rank_biserial(cons ~ gender, data = big_five_BR_nona)
rank_biserial(aber ~ gender, data = big_five_BR_nona)
```

O teste de Wilcoxon-Mann-Whitney não revelou diferenças estatisticamente significativas entre homens e mulheres brasileiros em nenhum dos cinco fatores de personalidade: extroversão (W = 3923, p = 0,479, r = 0,06, IC 95% \[−0,11; 0,23\]), neuroticismo (W = 3266, p = 0,190, r = −0,12, IC 95% \[−0,28; 0,06\]), amabilidade (W = 3532, p = 0,621, r = −0,04, IC 95% \[−0,21; 0,13\]), conscienciosidade (W = 3915, p = 0,496, r = 0,06, IC 95% \[−0,11; 0,23\]) e abertura (W = 4284, p = 0,070, r = 0,16, IC 95% \[−0,01; 0,32\]).
Os tamanhos de efeito foram negligenciáveis em todos os fatores, e todos os intervalos de confiança do r biserial de postos incluíram o zero, corroborando a ausência de diferenças relevantes entre os grupos.

# Teste-t para amostras pareadas

Muitas vezes, os pesquisadores estão interessados em comparar o mesmo grupo de pessoas em duas situações diferentes, como por exemplo, antes e após alguma intervenção (pré e pós-teste).
Como o grupo de pessoas é o mesmo, diz-se que o teste-t é para **amostras pareadas**.

Para realizar essa análise, vamos utilizar um **banco de dados fictício** que contém duas supostas medidas de habilidades em leitura, uma realizada antes de um programa de intervenção para estimulação da leitura (pre_teste), e uma realizada após o programa (pos_teste).

```{r}

set.seed(123)
# Criação de um dataframe para análise de dados pareados
df <- data.frame(id = paste("s",1:30,sep=""),
                 pre_teste = rnorm(30, mean = 5.14, sd = 1.23),
                 pos_teste = rnorm(30, mean = 6.78, sd = 0.93))

saveRDS(df, "df.rds")
```

### Teste-t para amostras pareadas

```{r}

# Teste t
t_par <- t.test(df$pos_teste,df$pre_teste,paired = TRUE)

tidy(t_par)

# Cálculo do Tamanho do efeito
effsize::cohen.d(df$pos_teste,df$pre_teste,paired = TRUE)

```

O t-teste para amostras pareadas indicou que os escores do pós-teste (M = 6,78) foram significativamente superiores aos do pré-teste (M = 5,14), t(29) = 6,65, p \< 0,001, IC 95% \[1,29; 2,44\].
O tamanho do efeito foi grande (d = 1,85, IC 95% \[0,93; 2,76\]), indicando que a diferença entre os momentos de avaliação corresponde a aproximadamente 1,8 desvios padrão.

OBS: Lembrar que os dados são fictícios.

### Apresentação dos resultados em uma tabela

```{r}
# usando a função summary

describe(df[, c("pre_teste", "pos_teste")])
```

### Representação gráfica

```{r}
# Calcular médias
medias_t_teste_pareado <- c(mean(df$pre_teste), mean(df$pos_teste))

# Gráfico
plot(x = 1:2,
     y = medias_t_teste_pareado,
     pch = 16,                        # círculo preenchido
     cex = 1.5,                       # tamanho do ponto
     type = "o",                      # pontos + linha
     xlim = c(0.5, 2.5),
     ylim = c(4, 8),
     xaxt = "n",                      # suprime eixo x automático
     xlab = "",
     ylab = "Habilidade de Leitura",
     main = "Pré-teste vs. Pós-teste")

# Rótulos do eixo x
axis(1, at = 1:2, labels = c("Pré-teste", "Pós-teste"))
```

# Wilcoxon para amostras pareadas

```{r}
# Teste de Wilcoxon pareado
w_par <- wilcox.test(df$pos_teste, df$pre_teste, 
                     paired = TRUE, 
                     conf.int = TRUE)

tidy(w_par)

# tamanho de efeito
rank_biserial(df$pos_teste, df$pre_teste, paired = TRUE)
```

O teste de Wilcoxon para amostras pareadas indicou que os escores do pós-teste foram significativamente superiores aos do pré-teste (V = 442, p \< 0,001, IC 95% \[1,28; 2,52\]).
O tamanho do efeito foi grande (r biserial de postos = 0,90, IC 95% \[0,79; 0,96\]), sugerindo que a diferença entre os dois momentos de avaliação é tanto estatisticamente significativa quanto praticamente relevante.

# Análise de Variância

O teste-t apresenta uma limitação importante, que é a de só conseguir comparar **duas** categorias de uma variável.
Para superar essa limitação e podermos comparar mais de duas categorias de uma variável é preciso utilizar uma Análise de Variância (ANOVA).

# ANOVA de uma via

Agora, vamos usar o dataframe `rwas` para verificar se há efeito do nível de escolaridade (fundamental, médio, superior, pós-graduação) sobre a medida de *autoritarismo de direita* mensurada por meio da **Right Wing Authoritarianism Scale**.
Para isso, é necessário importar o banco de dados:

```{r}
## Cria um objeto com o endereço (link) onde está o arquivo
link_rwas <- "https://github.com/jmhbueno/Arquivos_aulas/raw/main/rwas.rds"

## Importa o arquivo do github para o computador (fora do R)
download.file(
  url = link_rwas,
  destfile = "rwas.rds",
  mode = "wb")

rwas <-
  readRDS("rwas.rds")
```

### ANOVA de uma via

```{r}
rwas %>% select(education) %>% distinct()

# Criação do modelo usando a função aov do pacote stats (Base do R)

anova_auth <- aov(auth ~ education, rwas)

# visualização dos resultados
summary.aov(anova_auth)

# saída mais elegante
# summary.aov(anova_auth)[[1]] %>% kable(digits = 1)
```

Nesse caso, há quatro categorias dentro da variável education, mais os NAs:

```{r}
#| echo: false
distinct(rwas,education) %>% kable()
```

O fato de a ANOVA ter sido estatisticamente significativa nos diz que há diferenças importantes nessas quatro categorias, mas não conhecemos par a par, se há diferenças ou não.
Para isso, é preciso empregar os **Testes Post-Hoc**, que fazem comparações múltiplas, dois a dois.
Para realizar esses testes, precisamos instalar o pacote `DescTools`, para poder utilizar a função `PostHocTest()`.

```{r}
# Testes de post-hoc
# post-hocs permitidos: "hsd" (Tukey's HSD), "bonferroni", "lsd", "scheffe", "duncan"
# o mais recomendado tende a ser o "hsd"

# install.packages("DescTools")
# library(DescTools)

PostHocTest(
  x = anova_auth,
  ordered = FALSE,
  conf.level = 0.95,
  method = "hsd")
```

Observa-se que há diferenças estatisticamente significativas entre todos os pares.
Isso ocorre, neste caso, porque o número de participantes da pesquisa é muito alto (N=`r nrow(rwas)`).
Normalmente, para uma ANOVA de uma via, recomenda-se o F de Cohen.

```{r}
# Tamanho do efeito

# install.packages("effectsize")

cohens_f(
  anova_auth,               # localização dos dados
  partial = TRUE,           # mostra resultados parciais
  squared = FALSE,          # T para mostrar f ao quadrado
  model2 = NULL,            # modelo mais simples, é possível testar outros modelos
  ci = 0.95,                # intervalo de confiança
  alternative = "greater")

# referência (Steiger e Fouladi, 1997/2016)
data.frame("f de Cohen" = c("< 0,10",
                            "> 0,10 até 0,25",
                            "> 0,25 até 0,40",
                            "> 0.40"),
           "Interpretação" = c("irrelevante",
                               "pequeno",
                               "médio",
                               "grande")) %>% kable()
```

### Apresentação dos dados em tabela

```{r}

# describeBy
describeBy(auth ~ education,
           data = rwas)


```

### Representação gráfica

```{r}

# Calcular as médias por nível de escolaridade
medias_edu <- rwas %>%
  drop_na(education) %>%
  group_by(education) %>%
  summarise(media = mean(auth, na.rm = TRUE))

# Gráfico
plot(x = 1:4,
     y = medias_edu$media,
     pch = 16,                    # círculo preenchido
     cex = 1.5,                   # tamanho do ponto
     type = "o",                  # pontos + linha
     xlim = c(0.5, 4.5),
     ylim = c(95, 110),
     xaxt = "n",                  # suprime eixo x automático
     xlab = "Nível Educacional",
     ylab = "Autoritarismo",
     main = "Autoritarismo por nível educacional")

# Rótulos do eixo x
axis(1,
     at = 1:4,
     labels = medias_edu$education,
     cex.axis = 0.8)              # tamanho da fonte dos rótulos

```

Relato de resultados, considerando os resultados de uma forma geral: *Foi realizada uma ANOVA de uma via para verificar o efeito do nível de escolaridade sobre o autoritarismo de direita. O resultado indicou efeito estatisticamente significativo da escolaridade sobre o autoritarismo (F~(3, 9775)~ = 102; p \< 0,001). O tamanho do efeito, calculado pelo f de Cohen, foi de 0,18 (IC 95% \[0,16; ∞\]), classificado como pequeno. As comparações múltiplas post-hoc pelo método HSD de Tukey revelaram diferenças estatisticamente significativas entre todos os pares de grupos (todos os p \< 0,05). A inspeção das médias indica uma tendência decrescente e consistente: participantes com ensino fundamental apresentaram as maiores médias de autoritarismo (M = 105,0; DP = 12,6), seguidos pelos participantes com ensino médio (M = 103,8; DP = 11,8), ensino superior (M = 101,4; DP = 10,8) e pós-graduação (M = 99,1; DP = 10,3). Esses resultados sugerem que níveis mais elevados de escolaridade estão associados a menores níveis de autoritarismo de direita, embora o tamanho do efeito pequeno indique que a escolaridade explica apenas uma parcela modesta da variância total dessa variável.*

# ANOVA de medidas repetidas

A ANOVA de uma via permite comparar 3 ou mais grupos (por exemplo, níveis de escolaridade) quanto a uma variável (por exemplo, autoritarismo), como vimos no exemplo anterior.
No entanto, essa análise se aplica a somente uma variável dependente e a grupos independentes.
Se quisermos realizar uma comparação de grupos pareados ao longo de duas ou mais medidas, teremos que usar uma ANOVA de medidas repetidas.
Para isso precisaremos instalar o pacote `ez`, que facilita a realização dessa análise.

### Instalação de pacotes

```{r}
install.packages("ez")
library(ez)
```

### Geração de um banco de dados

Para realizar essa análise, vamos gerar um **banco de dados fictício** em que a variável *id* identifica os sujeitos (N = 100), e as variáveis de *t1* a *t5* representam as medidas repetidas.
Nesse caso, vamos **SUPOR** a seguinte situação como problema de pesquisa.
Um novo programa para a prática de mindfulness **(FICTÍCIO)** teria sido aplicado a um grupo de praticantes e a pergunta é se esse programa desenvolve habilidades relacionadas ao mindfulness.
Portanto, as cinco medidas encontradas no dataframe `df_aov_mr` (t1 a t5) estão representando as habilidades decorrentes da prática de mindfulness.

```{r}
df_aov_mr <- data.frame(id = paste("s",1:100,sep = ""),
                        t1 = round(rnorm(n=100, mean = -1.2, sd = 0.54),digits = 3),
                        t2 = round(rnorm(n=100, mean = -0.7, sd = 0.52),digits = 3),
                        t3 = round(rnorm(n=100, mean = -0.1, sd = 0.57),digits = 3),
                        t4 = round(rnorm(n=100, mean =  0.4, sd = 0.55),digits = 3),
                        t5 = round(rnorm(n=100, mean =  0.5, sd = 0.54),digits = 3))
                        
glimpse(df_aov_mr)
view(df_aov_mr)
```

### Transformação do banco de dados

Para a realização da análise de variância por medidas repetidas é necessário transformar o banco de dados para que as medidas repetidas fiquem em uma linha diferente.
Geralmente, nossos banco de dados estão no formato **amplo** (wide), mas a análise de medidas repetidas tem que ser realizada com um banco de dados no formato **longo** (long).

```{r}
# Usando a função pivot_longer() do tidyverse

df_aov1 <- 
  df_aov_mr %>% pivot_longer(
    cols = 2:6,            # variáveis a serem unidas em uma só.
    names_to = "tempo",    # nome dessa nova variável
    values_to = "valores") # valores correspondentes à nova variável 

# transformar as variáveis id e tempo em fatores
df_aov1$id <- factor(df_aov1$id)
df_aov1$tempo <- factor(df_aov1$tempo)

glimpse(df_aov1)
```

### ANOVA de medidas repetidas

```{r}
mod_df_aov1 <- ezANOVA(data = df_aov1,    # banco de dados no formato longo
                    dv = valores,             # variável dependente
                    wid = id,                 # variável que identifica os sujeitos
                    within = tempo,           # variável intra-sujeitos
                    detailed = TRUE,          # saída mais detalhada
                    type = 3)                 # tipo de soma dos quadrados, default 2

mod_df_aov1$ANOVA %>% kable()
```

| Coluna | Nome completo | Descrição |
|------------------------|------------------------|------------------------|
| `Effect` | Efeito | Identifica a fonte de variação: `(Intercept)` é a média geral do modelo; `tempo` é o efeito da variável intra-sujeitos |
| `DFn` | Graus de liberdade do numerador | Graus de liberdade associados ao efeito. Para `tempo` com 5 medidas: 5 − 1 = 4 |
| `DFd` | Graus de liberdade do denominador | Graus de liberdade do erro. Para `tempo`: 4 × 99 = 396 (DFn × (N−1)) |
| `SSn` | Soma dos quadrados do efeito | Variância explicada pelo efeito (quanto o `tempo` explica das diferenças entre as medidas) |
| `SSd` | Soma dos quadrados do erro | Variância não explicada pelo efeito (variação residual dentro dos sujeitos) |
| `F` | Estatística F | Razão entre a variância do efeito e a variância do erro: SSn/DFn ÷ SSd/DFd. Quanto maior, mais improvável que o efeito seja acaso |
| `p` | p-valor | Probabilidade de obter um F tão grande quanto o observado se a hipótese nula fosse verdadeira. Valores \< 0,05 indicam efeito significativo |
| `p<.05` | Significância | Marcador visual: `*` indica que o p-valor é menor que 0,05 |
| `ges` | Generalized Eta Squared (η²g) | Tamanho do efeito: proporção da variância total explicada pelo efeito. Para `tempo`, ges = 0,60 indica que 60% da variância total é explicada pelas diferenças entre os momentos de medida |

Comparações múltiplas para a verificação de diferenças para a par.
Emprega-se uma série de testes-t pareados com p-valor ajustado pelo método de Bonferroni.

```{r}
# Testes post-hoc
pairwise.t.test(df_aov1$valores,   # variável dependente
                df_aov1$tempo,     # variável de agrupamento
                paired = TRUE,     # pareado porque são medidas repetidas
                p.adjust.method = "bonferroni") # correção para múltiplas comparações

# para apresentar o resultado em uma tabela

pairwise.t.test(df_aov1$valores,
                df_aov1$tempo,
                paired = TRUE,
                p.adjust.method = "bonferroni")$p.value %>% 
  kable(digits = 3)
```

Todas as diferenças entre os pares de medidas foram estatisticamente significativas, exceto entre v4 e v5.

OBS.: Os `NA` representam comparações redundantes, pois a matriz só preenche o triângulo inferior para evitar duplicação (t1 vs. t2 é o mesmo que t2 vs. t1).

### Representação dos resultados em tabela

```{r}

describe(df_aov_mr[, c("t1","t2","t3","t4","t5")])
```

Nota-se que as médias vão aumentando prograssivamente de v1 a v5.
Porém, como visto anteriormente, a diferença entre v4 e v5 não foi estatisticamente significativa.

### Representação gráfica

```{r}

# Calcular as médias
medias_mr <- colMeans(df_aov_mr[, c("t1","t2","t3","t4","t5")])

# Gráfico
plot(x = 1:5,
     y = medias_mr,
     pch = 16,                     # círculo preenchido
     cex = 2,                      # tamanho do ponto
     col = "black",              # cor do ponto
     type = "o",                   # pontos + linha
     lty = 2,                      # linha tracejada
     xlim = c(0.5, 5.5),
     xaxt = "n",                   # suprime eixo x automático
     xlab = "Medidas Repetidas",
     ylab = "Médias",
     main = "ANOVA POR MEDIDAS REPETIDAS")

# Rótulos do eixo x
axis(1, at = 1:5, labels = c("t1","t2","t3","t4","t5"))

```

# ANOVA de medidas repetidas com grupo controle

Um projeto mais robusto que o anterior utilizaria um grupo controle para poder comparar a eficácia do programa de intervenção entre os dois grupos, um que passa pelo programa (grupo experimental) e outro que não passa (grupo controle).
Para **simular** essa situação, vamos criar o seguinte **banco de dados fictício**:

### Geração de um banco de dados

```{r}
# Criação de variáveis, sendo a o grupo controle e b o grupo experimental.

v1a <- round(rnorm(n=50, mean = -1.2, sd = 1.0),digits = 3)
v1b <- round(rnorm(n=50, mean = -1.3, sd = 1.1),digits = 3)
v2a <- round(rnorm(n=50, mean = -1.3, sd = 0.9),digits = 3)
v2b <- round(rnorm(n=50, mean = -0.7, sd = 1.1),digits = 3)
v3a <- round(rnorm(n=50, mean = -1.1, sd = 1.0),digits = 3)
v3b <- round(rnorm(n=50, mean = -0.1, sd = 0.9),digits = 3)
v4a <- round(rnorm(n=50, mean = -1.2, sd = 1.0),digits = 3)
v4b <- round(rnorm(n=50, mean =  0.4, sd = 1.1),digits = 3)
v5a <- round(rnorm(n=50, mean = -1.1, sd = 1.1),digits = 3)
v5b <- round(rnorm(n=50, mean =  0.5, sd = 0.9),digits = 3)

# Junção das variáveis "a" num grupo ctrl
ctrl <- data.frame(v1a,v2a,v3a,v4a,v5a,grupo = "ctrl")

# junção das variáveis "b" num grupo expe
expe <- data.frame(v1b,v2b,v3b,v4b,v5b,grupo = "expe")

# modificação dos nomes das variáveis do grupo expe para ficar igual às variáves do grupo ctrl
# esse passo é necessário para posteriormente juntar esses dois dataframes.
expe <- rename(expe,v1a = v1b,v2a=v2b,v3a=v3b,v4a=v4b,v5a=v5b)

# junção dos dataframes ctrl e expe
df_aov_mr2 <- bind_rows(ctrl,expe)

# transformação da variável grupo em fator
df_aov_mr2$grupo <- as.factor(df_aov_mr2$grupo)

# inserção de uma variável id ao dataframe df_aov_mr2
df_aov_mr2 <- cbind(id = paste("s",1:100,sep = ""),df_aov_mr2)

# renomear as variáveis do dataframe df_aov_mr2 para ficar mais simples
df_aov_mr2 <- rename(df_aov_mr2,v1=v1a,v2=v2a,v3=v3a,v4=v4a,v5=v5a)

# transformação da variável id em fator
# passo necessário para rodar a análise posteriormente
df_aov_mr2$id <- factor(df_aov_mr2$id)

glimpse(df_aov_mr2)
```

### Transformações no banco de dados

Proceder a transformação do banco de dados do formato amplo para o formato longo, de forma semelhante ao que foi feito com o banco de dados `df_aov_mr1`.

```{r}
# Modificação do formato com a função pivot_longer do tidyr
df_aov2 <- 
  df_aov_mr2 %>% 
  pivot_longer(cols = 2:6,            # variáveis a serem unidas em uma só.
               names_to = "tempo",    # nome dessa nova variável
               values_to = "valores") # valores correspondentes à nova variável 

df_aov2$tempo <- as.factor(df_aov2$tempo)

glimpse(df_aov2)
```

### ANOVA de medidas repetidas

Com o banco de dados no formato longo já é possível rodar o modelo da ANOVA.

```{r}
mod_df_aov2 <- 
  ez::ezANOVA(
    data = df_aov2,    # banco de dados no formato longo
    dv = valores,      # variável dependente
    wid = id,          # variável que identifica os sujeitos
    within = tempo,    # variável intragrupo
    between = grupo,   # variável entre grupos (ctrl / expe)
    detailed = TRUE,   # opção para output mais detalhado
    type = 3)          # opção pelo método da soma dos quadrados

mod_df_aov2    # printar os resultados
```

### Visualização dos dados em tabela

Os resultados da ANOVA indicam se houve efeito intra e entre grupos, mas não diz em que direção essas diferenças ocorreram.
Para isso, é necessário observar as estatísticas descritivas (especialmente as médias) dos grupos.

```{r}

describeBy(x     = df_aov_mr2[, c("v1","v2","v3","v4","v5")],
           group = df_aov_mr2$grupo)
```

### Representação gráfica

```{r}

# usando o ggplot2 {tidyverse}
df_aov2 %>% 
  ggplot(
    aes(x=tempo,
        y=valores,
      group = grupo,
      color = grupo)) +
  stat_summary(fun = mean, geom = "line", size = 1) +
  stat_summary(fun = mean, geom = "point")

```

Relato de resultados: Foram realizadas comparações intragrupo (medidas repetidas) e comparações entre grupos (controle e experimental).
Notou-se que houve diferença estatisticamente significativa intragrupo (F~(gl=4,N=100)~=9,489989; p-valor=2.481601e-07) e entre grupos ((F~(gl=1,N=100)~=112.127948; p-valor=6.401131e-18)).

# Exercícios

1.  Utilizando o dataframe `dataset`, verifique se há efeito de sexo (sex) em ansiedade (bai_sum) e depressão (bdi_sum). Observe os dados e escolha a estatística mais apropriada para esse tipo de dado.

Ansiedade - ordinal Depressão - ordinal Sexo - nominal (2 categorias: masculino e feminino, independentes) A estatística mais adequada para essas variáveis é o t-teste.

```{r}
# Ansiedade

## Primeiro passo: verificar se há homogeneidade de variâncias
car::leveneTest(bai_sum ~ sex, dataset, center=mean)

## Segundo passo: calcular o t-teste
t.test(bai_sum ~ sex, dataset, var.equal = FALSE)


## Terceiro passo: Cálculo do tamanho de efeito
effsize::cohen.d(bai_sum ~ sex, data = dataset)

# Depressão

# Primeiro passo: verificar se há homogeneidade de variâncias
car::leveneTest(bdi_sum ~ sex, dataset, center=mean)

## Segundo passo: calcular o t-teste
t.test(bdi_sum ~ sex, dataset, var.equal = TRUE)

## Terceiro passo: Cálculo do tamanho de efeito
effsize::cohen.d(bdi_sum ~ sex, data = dataset)
```

2.  Em relação ao exercício anterior, represente a ansiedade em tabela e a depressão em forma de gráfico.

```{r}
# Ansiedade
arsenal::tableby(sex ~ bai_sum,
        test = FALSE,
        data = dataset) %>%
  summary(text = TRUE)

# Depressão

dataset %>% drop_na(sex) %>% 
ggplot(aes(x=sex, y=bai_sum)) +
  geom_bar(stat = "summary", 
           fun = mean, 
           color = 'black',
           size = 1, 
           na.rm = TRUE) +
  labs(title = "DEPRESSÃO X SEXO",
       x = "SEXO", 
       y = "DEPRESSÃO",
       caption = 'Estatística no R',
       tag = "NEAP")
```

3.  Utilizando o mesmo dataframe, verifique se há diferenças entre países (country) em ansiedade (bai_sum) e depressão (bdi_sum). Observe os dados e escolha a estatística mais apropriada para esse tipo de dado.

```{r}
aov_ans_país <- aov(bai_sum ~ country, dataset)
aov_dep_país <- aov(bdi_sum ~ country, dataset)

# visualização dos resultados
summary(aov_ans_país)
summary(aov_dep_país)

dataset %>% group_by(country) %>% summarise(ansiedade = mean(bai_sum, na.rm = TRUE),
                                            depressão = mean(bdi_sum, na.rm = TRUE))
                                    
```

4.  Em relação ao exercício anterior, represente a ansiedade em tabela e a depressão em forma de gráfico.

5.  Execute o código abaixo para gerar o dataframe `df_ex` e realize uma ANOVA de medidas repetidas com esse dataframe.
    Note que `df_ex` está no **formato amplo**.

```{r}
df_ex <- data.frame(id = paste("s",1:80,sep = ""),
                    v1 = round(rnorm(n=80, mean = 20, sd = 3),digits = 2),
                    v2 = round(rnorm(n=80, mean = 22, sd = 3),digits = 2),
                    v3 = round(rnorm(n=80, mean = 26, sd = 3),digits = 2),
                    v4 = round(rnorm(n=80, mean = 27, sd = 3),digits = 2),
                    v5 = round(rnorm(n=80, mean = 27, sd = 3),digits = 2))
```

```{r}
df_ex_longer <- df_ex %>% pivot_longer(cols = 2:6, # variáveis a serem unidas em uma só.  
                           names_to = "medidas", # nome dessa nova variável 
                           values_to = "valores") # valores correspondentes à nova variável 

# transformar as variáveis id e tempo em fatores

df_ex_longer$id <- factor(df_ex_longer$id)
df_ex_longer$medidas <- factor(df_ex_longer$medidas)

mod_df_ex_longer <- ez::ezANOVA(data = df_ex_longer,    # banco de dados no formato longo
                                dv = valores,             # variável dependente
                                wid = id,                 # variável que identifica os sujeitos
                                within = medidas,           # variável intra-sujeitos
                                detailed = TRUE,          # saída mais detalhada
                                type = 3)                 # tipo de soma dos quadrados, default 2
```

```{r}
#| eval: false

# Criação de variáveis correlacionadas

library(MASS)
r_matrix <- big_five %>% select(E1:E10) %>% corr.test()


matrix_1 <- mvrnorm(10, c(2,2.2,2.4,2.6,2.8,3,3.2,3.4,3.6,3.8),r_matrix$r)
matrix_1 <- data.frame(matrix_1)
corr.test(matrix_1$E1,matrix_1$E4)

detach(MASS)
```

# bases dados para treino e aulas

```{r}
#| eval: false

# install.packages("dados")
library(dados)
dados::dados_gapminder %>%
  group_by(continente) %>% 
  summarise(média_exp = mean(expectativa_de_vida),
            desvP_exp = sd(expectativa_de_vida),
            média_pop = mean(populacao),
            desvP_pop = sd(populacao),
            média_pib = mean(pib_per_capita),
            desvP_pib = sd(pib_per_capita))

dados::dados_gapminder %>% distinct(pais) %>% pander()
dados::dados_gapminder %>% filter(pais == "Brasil")


```
